ACORDAO-COMPLETO-2412804

ACÓRDÃO 2402/2020 ATA 34/2020 - PLENÁRIO

VISTOS, relatados e discutidos estes autos de tomada de contas especial (TCE) instaurada por este Tribunal, em cumprimento ao subitem 9.1 do Acórdão 630/2017-TCU-Plenário, em desfavor de ex-gestores do Postalis Instituto de Previdência Complementar (Postalis) e da instituição financeira Bank of New York Mellon Serviços Financeiros Distribuidora de Títulos e Valores Mobiliários S/A (BNY Mellon DTVM) , em razão de investimentos irregulares realizados pelo Postalis nos fundos BNY Mellon Fundo de Investimento em Cotas de Fundos de Investimento de Dívida Externa (BNY Mellon FIC FIDE) e Brasil Sovereign II Fundo de Investimento de Dívida Externa (Brasil Sovereign II FIDE) ;
ACORDAM os Ministros do Tribunal de Contas da União, reunidos em sessão de Plenário, ante as razões expostas pelo Relator, em:
9.1. julgar irregulares as contas dos Srs. Alexej Predtechensky (CPF XXX.342.968-XX) , ex-Diretor Presidente do Postalis, e Adilson Florêncio da Costa (CPF XXX.351.621-XX) , ex-Diretor Financeiro do Postalis, e do responsável BNY Mellon Serviços Financeiros Distribuidora de Títulos e Valores Mobiliários S/A (CNPJ 02.201.501/0001-61) , administrador fiduciário do BNY Mellon Fundo de Investimento em Cotas de Fundos de Investimento de Dívida Externa e Brasil Sovereign II Fundo de Investimento de Dívida Externa, com fundamento nos arts. 1º, inciso I, 16, inciso III, alínea "b" e "c", da Lei 8.443/1992, c/c os arts. 1º, inciso I, 209, incisos II e III, do Regimento Interno do TCU (RITCU) ;
9.2. condenar solidariamente os responsáveis mencionados no subitem anterior, nos termos dos art. 19 e 23, inciso III, da Lei 8.443/1992, c/c o art. 214, inciso III, do RITCU, ao pagamento das importâncias a seguir especificadas, atualizadas monetariamente e acrescidas dos juros de mora, calculados a partir da data discriminada até a data da efetiva quitação do débito, na forma prevista na legislação em vigor, fixando-lhes o prazo de quinze dias, para que comprovem, perante o Tribunal, o recolhimento das referidas quantias aos cofres do Postalis Instituto de Previdência Complementar. 
	VALOR ORIGINAL 
 (R$) 
	DATA DA OCORRÊNCIA

	46.272.733,33
	07/05/2009

	47.904.853,04
	05/06/2009

	41.836,00
	12/05/2011

	21.068,40
	02/06/2011

	661,80
	24/06/2011

	21.683,20
	08/07/2011

	893,65
	09/07/2011

	21.427,47
	02/08/2011

	931,85
	22/08/2011

	25.147,87
	02/09/2011

	25.586,14
	06/10/2011

	470,39
	19/10/2011

	469,91
	24/10/2011

	23.916,84
	07/11/2011

	24.297,65
	12/12/2011

	28.871,01
	04/01/2012

9.3. aplicar aos responsáveis aos Srs. Alexej Predtechensky, Adilson Florêncio da Costa e à empresa BNY Mellon Serviços Financeiros Distribuidora de Títulos e Valores Mobiliários S/A, individualmente, a multa prevista no art. 57 da Lei 8.443/1992, c/c o art. 267 do Regimento Interno, no valor de R$ 10.000.000,00 (dez milhões de reais) , com a fixação do prazo de quinze dias, a contar da notificação, para comprovarem, perante o TCU (art. 214, inciso III, alínea 'a', do Regimento Interno) , o recolhimento das dívidas aos cofres do Tesouro Nacional, atualizadas monetariamente desde a data deste acórdão até a dos efetivos recolhimentos, se forem pagas após os vencimentos, na forma da legislação em vigor; 
9.4. considerar grave as infrações cometidas pelos responsáveis Alexej Predtechensky e Adilson Florêncio da Costa, nos termos do art. 60 da Lei 8.443/1992;
9.5. inabilitar os responsáveis mencionados no subitem anterior, nos termos do art. 60, da Lei 8.443/1992, pelo período de oito anos para o exercício de cargo em comissão ou função de confiança no âmbito da Administração Pública, observada as disposições constantes dos Acórdão 348/2016-TCU-Plenário e 714/2016-TCU-Plenário, quando da aplicação da penalidade;
9.6. autorizar, desde logo, nos termos do art. 28, inciso II, da Lei 8.443/1992, c/c o art. 219, inciso II, do RI/TCU, a cobrança judicial das dívidas caso não atendidas as notificações;
9.7. autorizar, desde logo, caso solicitado e o processo não tenha sido remetido para cobrança judicial, o pagamento das dívidas em até 36 (trinta e seis) parcelas mensais e consecutivas, nos termos do art. 26 da Lei 8.443/1992, c/c o art. 217 do Regimento Interno/T CU, fixando-se o vencimento da primeira parcela em 15 (quinze) dias, a contar do recebimento da notificação, e o das demais a cada mês, devendo incidir sobre cada valor mensal os correspondentes acréscimos legais, na forma prevista na legislação em vigor, sem prejuízo de alertar os responsáveis de que a falta de comprovação do recolhimento de qualquer parcela implicará o vencimento antecipado do saldo devedor;
9.8. julgar regulares as contas dos Srs. André Luis Carvalho da Motta e Silva (CPF XXX.006.567-XX) , Antonio Carlos Conquista (CPF XXX.852.708-XX) , Humberto José Teófilo Magalhães (CPF XXX.396.911-XX) , Paulo Eduardo Cabral Furtado (CPF XXX.364.432-XX) e Ricardo Oliveira Azevedo (CPF XXX.567.401-XX) , com fundamento nos arts. 1º, inciso I, 16, inciso I, 17 e 23, inciso I, da Lei 8.443/1992, c/c os arts. 1º, inciso I, 207 e 214, inciso I, do Regimento Interno, dando-lhes quitação plena;
9.9. constituir processo apartado de tomada de contas especial, nos termos do art. 8º da Lei 8.443/1992, para, com a urgência de que trata o art. 159, VII, do Regimento Interno do Tribunal, apurar a responsabilidade da empresa gestora do fundo Brasil Sovereign II FIDE, Atlântica Administração de Recursos Ltda., e de seu então presidente Fabrízio Dulcetti Neves, nas irregularidades observadas na gestão do mencionado fundo e que resultaram em prejuízos significativos ao Postalis, autorizando, desde já, a anexação, por cópia, de toda documentação que constam deste processo e que possa contribuir para a apuração das responsabilidades;
9.10. dar ciência desta deliberação ao Procurador-Chefe da Procuradoria da República no Distrito Federal, nos termos do § 3º do art. 16 da Lei 8.443/1992, c/c o § 7º do art. 209 do RITCU, para adoção das medidas que entender cabíveis;
9.11. dar ciência desta deliberação à Superintendência Nacional de Previdência Complementar (Previc) , ao Postalis Instituto de Previdência Complementar (Postalis) e à Empresa Brasileira de Correios e Telégrafos (Correios) .

Tomada de contas especial instaurada em razão de investimentos irregulares realizados nos fundos BNY Mellon Fundo de Investimento em Cotas de Fundos de Investimento de Dívida Externa (BNY Mellon FIC FIDE) e Brasil Sovereign II Fundo de Investimento de Dívida Externa (Brasil Sovereign II FIDE).

De início, gostaria de louvar a qualidade do voto apresentado pelo relator, Ministro Vital do Rêgo, bem como do trabalho realizado pela SecexFinanças.
2. Observo que se deixou de lado a metodologia de débito consistente na adoção de um cenário contrafactual e optou-se por considerar a desvalorização das cotas do fundo "Brasil Sovereign II Fundo de Investimento Renda Fixa Dívida Externa".
3. A data utilizada para apurar as perdas do fundo foi o dia 27/7/2016, época da realização da auditoria.
4. Uma vez que o fundo não foi ainda extinto e o prejuízo não foi realizado - em que pese eventual impacto no deficit atuarial do Postalis, que vem obrigando tanto o patrocinador como os patrocinados a realizarem novos aportes -, surge a natural preocupação sobre a adequação do cálculo do débito, considerando a possibilidade teórica de haver valorização das cotas do fundo de investimento.
5. De pronto, observo que a mudança de metodologia de cálculo revelou-se extremamente benéfica, pois houve redução no valor do débito de R$ 430 milhões (cenário contrafactual, que considera as regras que deveriam ter sido observadas nas aplicações do fundo e o rendimento de fundos semelhantes) para R$ 94,4 milhões.
6. Observo que, não obstante o valor atual das cotas do fundo Brasil Sovereign II ser de R$ 0,4907756, conforme revelou consulta efetuada ao sítio eletrônico da CVM, o valor considerado, para fins de cálculo do débito, foi de R$ 0,38921678. Evidentemente, para se apurar a justeza do débito imputado, há que se considerar o custo de oportunidade do dinheiro. 
7. Numa conta rápida, tomando por base a valorização da Selic (fator acumulado de 1,339572, conforme obtido no sítio eletrônico do Banco Central do Brasil - Bacen) observo que o valor da cota, atualizado de 28/7/2016 até 8/9/2020, seria de R$ 0,51439488, superior ao valor atual dessa cota, o que revela o conservadorismo da metodologia utilizada.
8. Por fim, verifico que o patrimônio atual do fundo, obtido no sítio eletrônico da CVM, é de aproximadamente R$ 197 milhões, tendo havido, no período, resgates que totalizaram apenas R$ 2,9 milhões, a saber: i) R$ 950 mil, em 13/11/2014; ii) R$ 400 mil, em 29/12/2014; iii) R$ 300 mil, em 14/8/2015; iv) R$ 300 mil, em 14/12/2015; v) R$ 300 mil, em 15/4/2016; vi) R$ 300 mil, em 13/12/2016 e vii) R$ 350 mil, em 4/9/2019.
9. Ora, o valor do patrimônio de então (cerca de R$ 307 milhões) , atualizado pela Selic (fator acumulado de 2,14216) , seria de aproximadamente R$ 657 milhões, o que indicaria um débito significativamente maior que aquele apurado, ainda que somados ao patrimônio atual os resgates efetuados no período. 
10. Assim sendo, pode-se concluir que a metodologia de cálculo mostrou-se, de fato, conservadora.
11. Por fim, gostaria de observar que, a despeito de a troca irregular e ruinosa de títulos da carteira do Brasil Sovereign II - verdadeira fraude contra o patrimônio do Postalis - tenha ocorrido em dezembro de 2011, apenas em 1º de agosto de 2014 houve a correção do valor patrimonial do fundo, que passou de R$ 384,4 milhões (31/7/2014) para R$ 186,5 milhões, provavelmente em decorrência da atuação dos órgãos de fiscalização.
12. Dessarte, a atuação do administrador, BNY Mellon, em nada contribuiu para assegurar a transparência do fundo e possibilitar que as devidas ações de ressarcimento ocorressem tempestivamente.
Feitas essas considerações, acompanho, na íntegra, a proposta do eminente relator.
TCU, Sala das Sessões Ministro Luciano Brandão Alves de Souza, em 9 de setembro de 2020.
BENJAMIN ZYMLER
Ministro

Empresa Brasileira de Correios e Telégrafos; Superintendência Nacional de Previdência Complementar.

3. Interessados/Responsáveis:
3.1. Responsáveis: Adilson Florêncio da Costa (XXX.351.621-XX); Alexej Predtechensky (XXX.342.968-XX); André Luis Carvalho da Motta e Silva (XXX.006.567-XX); Antonio Carlos Conquista (XXX.852.708-XX); BNY Mellon Servicos Financeiros Distribuidora de Titulos e Valores Mobiliarios S/A (02.201.501/0001-61); Humberto José Teófilo Magalhães (XXX.396.911-XX); Paulo Eduardo Cabral Furtado (XXX.364.432-XX); Ricardo Oliveira Azevedo (XXX.567.401-XX).

13.1. Ministros presentes: José Mucio Monteiro (Presidente), Walton Alencar Rodrigues, Benjamin Zymler, Aroldo Cedraz, Raimundo Carreiro, Ana Arraes, Bruno Dantas e Vital do Rêgo (Relator).
13.2. Ministros-Substitutos presentes: Augusto Sherman Cavalcanti, Marcos Bemquerer Costa, André Luís de Carvalho e Weder de Oliveira.

ACORDAO-COMPLETO-2520061

Acórdão 203/2022 - Plenário

ACORDAO-COMPLETO-2434735

Acórdão 2842/2020 - Plenário

ACORDAO-COMPLETO-2528774

Acórdão 554/2022 - Plenário

BNY MELLON SERVIÇOS FINANCEIROS DISTRIBUIDORA DE TÍTULOS E VALORES MOBILIÁRIOS S.A. (¿BNY MELLON DTVM¿)

PRU-3

BNY MELLON SERVICOS FINANCEIROS DISTRIBUIDORA DE TITULOS E VALORES MOBILIARIOS S/A

VITAL DO RÊGO

Adoto como relatório a instrução de mérito elaborada no âmbito da Secretaria de Controle Externo do Sistema Financeiro Nacional e dos Fundos de Pensão (SecexFinanças) , peça 148, que contou com a anuência do escalão gerencial daquela unidade técnica, peças 149 e 150, a seguir transcrita com os ajustes de forma pertinentes:
INTRODUÇÃO
Cuidam os autos de Tomada de Contas Especial instaurada por este Tribunal, em desfavor dos Srs. Alexej Predtechensky (Diretor-Presidente do Postalis no período de 1/2/2006 a 1/4/2012) , Antonio Carlos Conquista (Diretor-Presidente do Postalis no período de 2/4/2012 a 1/3/2016) , Paulo Eduardo Cabral Furtado (Diretor-Presidente do Postalis no período de 2/3/2016 a 26/7/2016) , Adilson Florencio da Costa (Diretor de Investimento do Postalis no período de 1/9/2005 a 14/2/2012) , Ricardo Oliveira Azevedo (Diretor de Investimento do Postalis no período de 15/2/2012 a 7/11/2013) , André Luis Carvalho da Motta e Silva (Diretor de Investimento do Postalis no período de 8/11/2013 a 15/3/2016) , Humberto José Teófilo Magalhães (Diretor de Investimento do Postalis no período de 16/3/2016 a 26/7/2016) , e da empresa BNY Mellon Serviços Financeiros Distribuidora de Títulos e Valores Mobiliários S/A (BNY Mellon DTVM) , em razão de investimentos irregulares realizados pelo Postalis nos fundos da BNY Mellon Fundo de Investimento em Cotas de Fundos de Investimento de Dívida Externa (BNY Mellon FIC FIDE) e Brasil Sovereign II Fundo de Investimento de Dívida Externa (Brasil Sovereign II FIDE) .
HISTÓRICO
O item 9.2.1 do Acórdão 864/2016-TCU-Plenário, de relatoria do Ministro Vital do Rêgo, determinou à Secex Previdência que:
9.2.1. aprofunde a avaliação dos fatos que levaram ao elevado déficit acumulado nos fundos de investimentos administrados pelo Postalis, apure as responsabilidades no âmbito da EFPC, da ECT e da Previc, promova as respectivas citações e/ou audiências e analise as respostas que vierem a ser apresentadas, submetendo a matéria ao relator para posterior deliberação e comunicação dos resultados à comissão solicitante;
Em cumprimento à determinação, a SecexPrevidência realizou Auditoria (TC Processo 012.230/2016-2) na Superintendência Nacional de Previdência Complementar (Previc) e na Empresa Brasileira de Correios e Telégrafos (Correios) . Foram analisados diversos investimentos efetuados pelo Postalis, entre eles o que envolveu a aplicação de recursos no BNY Mellon FIC FIDE e Brasil Sovereign II FIDE.
Na Sessão Plenária que apreciou o TC Processo 012.230/2016-2, foi proferido o Acórdão 630/2017-TCU-Plenário, nos seguintes termos (peça 1, p. 1 e 5) :
9.1. determinar a autuação de processos apartados de tomada de contas especial para apurar, individualmente, as irregularidades mencionadas nos tópicos II, III, IV e V do voto que fundamenta a presente decisão, autorizando, desde logo, a anexação, por cópia, de toda documentação necessária à instrução desses processos, bem como a realização da citação dos seguintes responsáveis:
 (...) 
9.6. determinar à Secex Previdência que: 
9.6.1. promova, no âmbito da TCE que vier a ser autuada nos termos do subitem 9.1, a adequação dos débitos a serem atribuídos aos Srs. Adilson Florêncio da Costa e Alexej Predtechensky em face das operações do fundo Brasil Sovereign II, cujo cálculo deverá observar os períodos de suas gestões, autorizadas as citações desde já, bem como, em relação aos gestores sucessores - os diretores de investimentos, no período de 16/2/2012 a 26/7/2016, e os presidentes do Postalis, no período de 3/4/2012 a 26/7/2016 -, proceda às apurações necessárias com vistas à, se for o caso, promoção da responsabilização devida;
Diante disso, instaurou-se o presente processo de Tomada de Contas Especial para apurar as irregularidades citadas no tópico III do voto condutor do Acórdão 630/2017-TCU-Plenário (peça 2) , que consignou o seguinte:
42. As operações realizadas no âmbito dos Fundos BNY Mellon Fundo de Investimento em Cotas de Fundos de Investimento de Dívida Externa (BNY FIC FIDE) e Brasil Sovereign II Fundo de Investimento de Dívida Externa, fundo este no qual foi investido 100% do patrimônio do fundo BNY FIC FIDE, foram efetivadas em desacordo com a política de investimento desses fundos, com o disposto no art. 4º da Resolução CMN 3.792, de 24/9/2009, bem como com o art. 65 e 65-A da Instrução CVM 409, de 18/8/2004, o que resultou em prejuízo ao Postalis (único cotista desses fundos) de R$ 425,5 milhões na data-base de 26/7/2016.
Essas operações realizadas no âmbito dos fundos BNY Mellon FIC FIDE e Brasil Sovereign II FIDE foram investigadas pelo Ministério Público Federal, pela CPI dos Fundos de Pensão da Câmara dos Deputados, pela Previc e pelos Correios, conforme relatado no Relatório do Acórdão 630/2017-TCU-Plenário (peça 3) .
Em relação às investigações conduzidas no âmbito do Ministério Público Federal que dizem respeito ao objeto deste relatório, destaca-se a denúncia apresentada pela Procuradora da República Karen Louise Jeanette Kahn à Justiça Federal de São Paulo (processo 0008115-81.2014.403.6181) contra o ex-Presidente do Postalis Alexej Predtechensky, o ex-Diretor Financeiro do Postalis Adilson Florêncio da Costa, e Fabrizio Dulcetti Neves, executivo da empresa de investimentos Atlântica, além de outras cinco pessoas, afirmando que "restou claro o objetivo fraudulento das negociações realizadas com os ativos de crédito privado no exterior, para, posteriormente, serem adquiridos pelo Postalis, ingressando em suas respectivas carteiras de investimentos". Esse processo tramita em segredo de justiça e tem como uma de suas origens outra operação da Polícia Federal, denominada "Positus".
Em relação às investigações realizadas pela CPI dos Fundos de Pensão da Câmara dos Deputados, por sua vez, identificou-se que foram investidos pelo BNY Mellon DTVM, através do fundo BNY Mellon FIC FIDE, o total de R$ 436 milhões no período de 2005 a 2011. Desse montante, R$ 278 milhões foram investidos no fundo Brasil Sovereign II FIDE e R$ 158 milhões no fundo Atlântica Real Sovereign, este último foi incorporado ao fundo Brasil Sovereign II FIDE no final de 2010.
A CPI concluiu que ocorreu prejuízo no valor de US$ 16 milhões, relativos à compra de títulos por esses fundos em preços acima de mercado, e de R$ 240 milhões, decorrentes "da troca do custodiante dos títulos da dívida pública brasileira para empresa sediada nas Bahamas, a Tillerman Securities Ltd., fato este preponderante para que a troca dos títulos pudesse ocorrer em prejuízo aos recursos financeiros do Postalis".
A Previc, por sua vez, realizou fiscalização em 2014, conforme se observa do Relatório de Fiscalização - RF 012/2014/CFDF/Previc (transcrito na peça 3, p. 32-34) , e detectou prejuízo de US$ 79 milhões, decorrente de pagamentos excedentes admitidos pelo administrador do fundo, o Banco BNY Mellon DTVM, em operações do fundo Brasil Sovereign II FIDE. Em face desse prejuízo, o Postalis ingressou com ação judicial contra o BNY Mellon DTVM, obtendo, em 21/8/2014, tutela antecipada com determinação de bloqueio da ordem de R$ 197,9 milhões.
Em 2015, a Previc realizou novo trabalho de auditoria e identificou a ocorrência de irregularidades relacionadas à venda de títulos da dívida externa brasileira seguida de compra de notas estruturadas lastreadas em títulos da dívida soberana de países sul-americanos, em contrariedade ao regulamento do fundo Brasil Sovereign II FIDE, que estabelece o percentual mínimo de 80% de seu patrimônio em títulos representativos da dívida externa a cargo da União.
Esse desenquadramento dos ativos do fundo Brasil Sovereign II FIDE em relação ao seu regulamento também foi objeto de auditoria dos Correios. Em face da atuação do patrocinador do Postalis, foi interposta ação judicial contra algumas entidades, inclusive o administrador do fundo, BNY Mellon DTVM, contra o qual foi determinado, em sede de liminar, o bloqueio de bens no valor de R$ 249,8 milhões.
Procedimentos adotados na auditoria (peça 4) 
Por meio do TC Processo 012.230/2016-2 foi estimado o prejuízo decorrente das operações realizadas pelo fundo Brasil Sovereign II FIDE. Para isso, comparou-se o desempenho da carteira de investimento desse fundo com o rendimento de uma carteira hipotética. Tal carteira foi obtida pela aplicação das regras constantes do regulamento do fundo Brasil Sovereign II FIDE, combinada com a observância do critério de melhor histórico de relação risco/retorno até a data de 1/12/2011. Ressalte-se que, para montar o cenário contrafactual que indica qual seria o retorno do fundo BNY Mellon FIC FIDE a partir de 1/12/2011, caso não houvesse o descumprimento do art. 8º do regulamento do Fundo Brasil Sovereign II, a equipe de auditoria utilizou-se de dados disponíveis em 1/12/2011, ou seja, ao alcance dos administradores do fundo naquela data. Ademais, a metodologia do trabalho está devidamente detalhada na peça 3, p.12-14.
Conforme explicitado no Relatório do Acórdão 630/2017-TCU-Plenário (peça 3) , a carteira ótima indica o desempenho esperado do fundo BNY Mellon FIC FIDE a partir de 1/12/2011, quando teve início o descumprimento do art. 8º do regulamento do fundo Brasil Sovereign II FIDE, com a alienação de R$ 214,6 milhões em títulos representativos de dívida externa brasileira, em 9/12/2011, seguida da aquisição de dois Certificados de Depósito do UBS Warburg, em 23/12/2011 e 27/12/2011, com valores de R$ 92,0 milhões e de R$ 131,6 milhões, respectivamente, lastreados em títulos emitidos pelos governos do Brasil, da Argentina, da Venezuela e da estatal venezuelana Petróleos da Venezuela (PDVSA) , adquiridos com sobrepreço de US$ 79 milhões. Tal sobrepreço, combinado com a suspensão de pagamentos dos títulos da dívida da Argentina, resultou em redução do patrimônio líquido do fundo em mais de 50%.
A seleção dos fundos a integrar a carteira ótima foi realizada com base nos dados do Sistema Economática, em que se apurou o desempenho histórico observado no período de 1/1/2009 a 1/12/2011 dos fundos brasileiros do tipo "dívida externa", considerando também as limitações impostas pelos regulamentos dos fundos BNY Mellon FIC FIDE (art. 7º) e Brasil Sovereign II FIDE (art. 8º) , informações também disponíveis aos gestores do fundo à época. Desse modo foram selecionados cinco fundos, dos quais dois foram adotados para compor a carteira ótima.
Ao se comparar o desempenho no período de 1/12/2011 a 26/7/2016 do fundo Brasil Sovereign II FIDE com os fundos similares selecionados e candidatos a integrarem a carteira ótima, a equipe de auditoria observou que o desempenho do fundo Brasil Sovereign II FIDE foi pior dentre os avaliados, uma vez que apresentou o menor retorno, de -48,7%, e o risco mais elevado. No mesmo período, a carteira ótima obteve um rendimento de +92,0%, o que demonstra um prejuízo ao Postalis de R$ 425,5 milhões, na data base de 26/7/2016, calculado pela aplicação do percentual de +140,7% (+92,0% - (-48,7%) ) , que representa a diferença de rendimento entre as carteiras, sobre o patrimônio do fundo Brasil Sovereign II FIDE em 1/12/2011, cuja memória de cálculo encontra-se na peça 5.
O Ministro Relator do processo considerou adequada a estimativa realizada pela equipe de auditoria do prejuízo causado ao Postalis, conforme registrou em seu voto (peça 2, parágrafo 52) .
No que tange à apuração das responsabilidades pelo prejuízo objeto do achado II.2 (prejuízos nos investimentos nos Fundos BNY FIC FIDE e Brasil Sovereign II) do Relatório do Acórdão 630/2017-TCU-Plenário (peça 3) , a equipe de auditoria propôs no encaminhamento que o administrador dos fundos BNY Mellon FIC FIDE e Brasil Sovereign II FIDE, BNY Mellon DTVM, o Diretor de Investimento do Postalis, Sr. Adilson Florêncio da Costa, CPF XXX.351.621-XX, período de 1/9/2005 a 15/2/2012, e o Diretor-Presidente do Postalis, Sr. Alexej Predtechensky, CPF XXX.342.968-XX, período de 1/2/2006 a 2/4/2012, respondam solidariamente pela totalidade do débito apurado no valor de R$ 425.507.684,20, na data-base de 26/7/2016.
Com relação à responsabilidade do BNY Mellon DTVM, ela decorre de sua omissão ao não fiscalizar adequadamente os serviços terceirizados de gestão da carteira (movimentação de ativos) , o que propiciou o descumprimento do art. 8º do regulamento do fundo Brasil Sovereign II FIDE, com consequente prejuízo ao Postalis, e infração ao disposto no art. 65, incisos XIII e XV da Instrução CVM 409/2004 (peça 3) .
Já a responsabilidade do Sr. Adilson Florêncio da Costa, diretor de investimento do Postalis, advém do fato de não ter fiscalizado adequadamente o contrato com o BNY Mellon DTVM, cujo objeto era a administração fiduciária dos ativos do Postalis, o que propiciou o descumprimento do art. 8º do regulamento do fundo Brasil Sovereign II FIDE, com consequente prejuízo ao Postalis, e infração ao disposto nos arts. 19 e 22 da Lei Complementar 108/2001, c/c o art. 4º da Resolução CMN 3.792/2009 (peça 3) .
A responsabilidade do Sr. Alexej Predtechensky (diretor presidente do Postalis) , por sua vez, surge em razão de não ter supervisionado nem coordenado adequadamente as atividades da diretoria de investimentos do Postalis, o que propiciou o descumprimento do art. 8º do regulamento do fundo Brasil Sovereign II FIDE, com consequente prejuízo ao Postalis, e infração ao disposto no art. 47 do estatuto social do Postalis, c/c o art. 4º da Resolução CMN 3.792/2009 (peça 3) .
Por fim, com relação à responsabilidade dos diretores de investimento do Postalis que praticaram atos de gestão posteriores a 15/2/2012, a equipe de auditoria entendeu não ser possível responsabilizá-los, uma vez que não poderiam negociar os títulos da carteira existentes no fundo Brasil Sovereign II FIDE sem antes realizar o prejuízo decorrente da aquisição de dois Certificados de Depósito do UBS Warburg, no mês de dezembro de 2011, embora o prejuízo tenha sido calculado até 26/7/2016 (peça 3) .
Vale ressaltar que, esses dois Certificados de Depósito do UBS Warburg, foram adquiridos com sobrepreço de aproximadamente US$ 79 milhões pelo fundo e são parcialmente lastreados em títulos da dívida externa Argentina com pagamentos suspensos. O sobrepreço combinado com a suspensão de pagamento dos títulos resultaram em redução do patrimônio líquido do fundo em mais de 50%. As constatações deste parágrafo e do anterior foram confirmadas pelos relatórios dos auditores independentes referente ao fundo Brasil Sovereign II FIDE (peças 17-22) .
Apuração do débito e responsabilização
Com relação à proposta de responsabilização apenas dos dirigentes do Postalis que realizaram o investimento em tela, o Ministro Relator Vital do Rêgo divergiu da proposta de encaminhamento da equipe de auditoria consignando em seu voto (peça 2) que:
 (...) um dos principais pressupostos para se calcular o prejuízo até a data de 26/7/2016, por meio da comparação com a carteira ótima, é justamente a inalterabilidade da carteira do fundo Brasil Sovereign II até a referida data, o que pode sugerir a inércia dos dirigentes sucessores em manter esse danoso investimento até a data de referência. Em outras palavras, não poderiam os Srs. Adilson Florêncio da Costa e Alexej Predtechensky serem responsabilizados pela inércia observada após o término de suas gestões, porquanto caberia aos diretores subsequentes a adoção de medidas para, pelo menos, minimizar os prejuízos já existentes.
Desse modo, é essencial que a unidade instrutiva promova a adequação dos débitos a serem atribuídos aos Srs. Adilson Florêncio da Costa e Alexej Predtechensky, cujo cálculo deverá observar os períodos de suas gestões. Com relação aos sucessores do diretor de investimento (de 16/2/2012 a 26/7/2016) e do presidente do Postalis (de 3/4/2012 a 26/7/2016) , julgo adequado que a unidade técnica aprofunde as apurações sobre as condutas desses gestores com vistas a, se for o caso, promover a responsabilização devida.
Diante desse entendimento do Relator, referendado pelo Plenário, entendeu o Tribunal que caberia aos dirigentes sucessores o acompanhamento da situação do investimento e a adoção de medidas com objetivo de minimizar os prejuízos já existentes. Contudo, o que se observou foi a inércia dos sucessores ao manter o investimento até a data de referência, 26/7/2016.
Com isso, não se poderia responsabilizar os Senhores Alexej Predtechensky e Adilson Florêncio da Costa pela possível inércia dos gestores que os sucederam.
Vale ressaltar que, ao quantificar o débito, a SecexPrevidência deixou claro que, na teoria da carteira ótima, o débito não se presta a ser dividido por período de gestão, como pretendia o Plenário desta Corte.
Diante do exposto, ao analisar essa questão no âmbito dos investimentos realizados pelo Postalis no FIDC Trendbank, apurados no TC Processo 010.409/2017-3, o Ministro Relator Vital do Rêgo decidiu que seria mais conveniente, realizar a apuração do débito considerando-se a desvalorização daquele FIDC até a data-base de 1/8/2016, aplicando-se essa porcentagem ao montante do aporte inicial, conforme transcrito:
17. Assim, ante a nova informação trazida pela unidade instrutiva, de que o critério da carteira hipotética não se presta a aferir o prejuízo por período de gestão, o que inviabiliza a exata quantificação do débito nos termos do art. 8º, inciso I, da IN TCU 71/2012, entendo como mais adequado, a teor do disposto no inciso II do mesmo dispositivo normativo, estimar o valor total do débito como sendo a real perda de valor do fundo FIDC Trendbank, correspondente à desvalorização de 97,86%, observada em 1/8/2016, do valor inicialmente investido de R$ 50 milhões.
18. Outrossim, dada a dificuldade de se modular a responsabilidade de cada gestor ao seu exclusivo período de gestão, dada a assimetria de suas condutas, seja procedendo à aplicação no fundo FIDC Trendbank, seja mantendo os investimentos no citado fundo, cujo prazo original de resgate era de 120 meses, o que coloca as diversas condutas a contribuir de forma decisiva para a ocorrência do dano apurado como um todo, acolho a proposta da unidade instrutiva para que seja procedida à citação solidária dos responsáveis pela totalidade do débito.
19. Com essas considerações, autorizo a realização das citações na forma sugerida pela SecexPrevidência, relativamente ao débito total de R$ 48.930.000,00.
Considerando a metodologia acima descrita, utilizada no âmbito do TC Processo 010.409/2017-3, e que neste caso em análise foram realizados mais de um aporte no fundo, registra-se que foram investidos um total de R$ 159.147.714,00 no BNY Mellon FIC FIDE. Além disso, destaca-se que o prejuízo obtido pelos aportes em razão da variação da cota do fundo BNY Mellon FIC FIDE variou entre 59,88% e 42,14%, conforme evidenciado na tabela abaixo.
Tabela 1: Memória de cálculo da perda decorrente da desvalorização da cota do fundo BNY Mellon FIC FIDE
	Data
	Cota Fechamento BNY Mellon FIC FIDE ajuste para provisão em moeda original
	Patrimônio BNY Mellon FIC FIDE em moeda original 
	Capt. BNY Mellon FIC FIDE em moeda original
	Resgate BNY Mellon FIC FIDE em moeda original
	Perda por desvalorização da cota BNY Mellon FIC FIDE
	Perda de Capt. por desvalorização da cota BNY Mellon FIC FIDE 

	07/05/2009
	0,94578085
	298.849.355
	78.632.214
	0
	58,85%
	46.272.733,33

	05/06/2009
	0,97015734
	386.551.935
	80.000.000
	0
	59,88%
	47.904.853,04

	12/05/2011
	0,70137211
	279.550.471
	94.000
	0
	44,51%
	41.836,00

	02/06/2011
	0,67264998
	268.152.502
	50.000
	0
	42,14%
	21.068,40

	24/06/2011
	0,69652043
	277.669.977
	1.500
	0
	44,12%
	661,80

	08/07/2011
	0,69816461
	278.374.436
	49.000
	0
	44,25%
	21.683,20

	19/07/2011
	0,70360632
	280.546.173
	2.000
	0
	44,68%
	893,65

	02/08/2011
	0,71534521
	285.273.773
	47.000
	0
	45,59%
	21.427,47

	22/08/2011
	0,72877094
	290.629.844
	2.000
	0
	46,59%
	931,85

	02/09/2011
	0,74064324
	295.417.452
	53.000
	0
	47,45%
	25.147,87

	06/10/2011
	0,72778352
	290.343.147
	55.000
	0
	46,52%
	25.586,14

	19/10/2011
	0,73491487
	293.189.137
	1.000
	0
	47,04%
	470,39

	24/10/2011
	0,7342516
	292.925.532
	1.000
	0
	46,99%
	469,91

	07/11/2011
	0,74610739
	297.705.333
	50.000
	0
	47,83%
	23.916,84

	12/12/2011
	0,75716195
	302.166.227
	50.000
	0
	48,60%
	24.297,65

	04/01/2012
	0,75020127
	299.448.376
	60.000
	0
	48,12%
	28.871,01

	26/07/2016
	0,38921678
	155.358.064
	0
	0
	0
	0,00

	Total

	159.147.714
	               
		94.414.848,56

Fonte: Tabela desenvolvida com base nos dados extraídos da Memória de cálculo FIDEX (peça 5) 
Ao trazer a valores atuais o prejuízo decorrente da aplicação de recursos no BNY FIC FIDE (R$ 94.414.848,56) , tendo em vista a data de início das amortizações dos valores investidos, obtém-se o valor de R$ 164.496.477,90, na data de 26/03/2019. O detalhamento deste cálculo consta na peça 38.
EXAME TÉCNICO
Em cumprimento ao despacho do Ministro Relator (peça 44) , foram promovidas as seguintes citações:
	Proposta
	Responsáveis
	Ofícios
	Comprovante de entrega
	Defesa / Justificativa

	Citação
	Adilson Florêncio da Costa
	Ofício 0283/2019-TCU/SecexPrevidência, de 22/5/2019 (peça 51) 
	Recebido em 11/6/2019 (peça 61) 
	Peças 106-118

		Alexej Predtechensky
	Ofício 0282/2019-TCU/SecexPrevidência, de 22/5/2019 (peça 50) 
	Recebido em 11/6/2019 (peça 62) 
	Peças 106-118

		André Luis Carvalho da Motta e Silva
	Ofício 0284/2019-TCU/SecexPrevidência, de 22/5/2019 (peça 52) 
	Recebido em 12/6/2019 (peça 68) 
	Peça 119

		Antônio Carlos Conquista
	Ofício 0285/2019-TCU/SecexPrevidência, de 22/5/2019 (peça 53) 
	Recebido em 18/6/2019 (peça 81) 
	Peças 120-146

		Humberto José Teófilo Magalhães
	Ofício 0287/2019-TCU/SecexPrevidência, de 22/5/2019 (peça 55) 
	Recebido em 12/6/2019 (peça 64) 
	Peça 105

		Paulo Eduardo Cabral Furtado
	Ofício 0288/2019-TCU/SecexPrevidência, de 22/5/2019 (peça 56) 
	Recebido em 11/6/2019 (peça 58) 
	Peças 101-103

		Ricardo Oliveira Azevedo
	Ofício 0289/2019-TCU/SecexPrevidência, de 22/5/2019 (peça 57) 
	Recebido em 11/6/2019 (peça 63) 
	Peças 106-118

		BNY Mellon Serviços Financeiros Distribuidora de Títulos e Valores Mobiliários S/A
	Ofício 0286/2019-TCU/SecexPrevidência, de 22/5/2019 (peça 54) 
	Recebido em 11/6/2019 (peça 59) 
	Peça 92

Foram apresentados pedidos de prorrogação de prazo pelos responsáveis BNY Mellon Serviços Financeiros Distribuidora de Títulos e Valores Mobiliários S/A (peças 60 e 91) , Alexej Predtechensky (peças 65, 74 e 89) , Adilson Florêncio da Costa (peças 65, 74 e 89) , Ricardo Oliveira Azevedo (peças 65, 74 e 89) , André Luis Carvalho da Motta e Silva (peças 66-67) , Paulo Eduardo Cabral Furtado (peça 82) , Humberto José Teófilo Magalhães (peça 83) , Antônio Carlos Conquista (peças 84-86 e 88) .
As prorrogações de prazo foram autorizadas através dos despachos de peças 69, 70, 75-77, 90 e 99-100.
	Alegações de defesa apresentada pelo responsável BNY Mellon Serviços Financeiros Distribuidora de Títulos e Valores Mobiliários S/A (peça 92) .
O responsável BNY Mellon Serviços Financeiros Distribuidora de Títulos e Valores Mobiliários S/A (BNY Mellon DTVM) foi citado por não fiscalizar adequadamente os serviços terceirizados de gestão da carteira (movimentação de ativos) , o que propiciou o descumprimento do art. 8º do regulamento do Fundo Brasil Sovereign II FIDE com consequente prejuízo ao Postalis, infração ao disposto no art. 65, incisos XIII e XV da Instrução CVM 409 de 18/8/2004.
Conforme será exposto adiante, as alegações de defesa do BNY Mellon DTVM devem ser rejeitadas, pois não foram suficientes para sanear as irregularidades a ele atribuída, tampouco lograram êxito em afastar o débito.
Alegações de defesa: Inicialmente, o representante legal do responsável declara a tempestividade da defesa, afirma que a área técnica da Comissão de Valores Mobiliários (CVM) concluiu pela inexistência de responsabilidade do BNY Mellon DTVM e questiona a competência originária desta Corte de Contas para o exercício da atividade fiscalizatória, uma vez que o contrato entre Postalis e BNY Mellon DTVM teria cunho estritamente privado e sem qualquer vínculo com a Administração Pública (peça 92, p. 1-4) .
Análise: A fiscalização/conclusão da CVM não tem o efeito de convalidar irregularidades e nem vincula esta Corte de Contas. Também é incontroverso o caráter público das contribuições administradas pelas Entidades Fechadas de Previdência Complementar (EFPC) e a plena competência deste Tribunal para fiscalizar os recursos em análise, nos termos do Acórdão 3133/2012-TCU-Plenário (Relator Ministro Augusto Nardes) .
9.2.1. os recursos que integram as contas individuais dos participantes das EFPC, quer oriundos do patrocínio de órgãos públicos ou de entidade de natureza jurídica de direito privado, quer das contribuições individuais dos participantes, enquanto administrados pelas Entidades Fechadas de Previdência Complementar (EFPC) , são considerados de caráter público;
 (...) 
9.2.3. a competência constitucional do TCU para fiscalizar a aplicação de recursos pelas EFPC, direta ou indiretamente, não ilide nem se sobrepõe a outros controles previstos no ordenamento jurídico, como o realizado pelos entes patrocinadores, pela Superintendência Nacional de Previdência Complementar e por outros órgãos a quem lei ou Constituição Federar atribui competência;
No caso em concreto, observa-se ainda que um dos objetivos da presente TCE é obter o ressarcimento do dano apurado ao erário. Ocorre que a CVM não possui tal competência, cabendo ao TCU obter o ressarcimento.
Alegações de defesa: Adiante, é alegada a incompetência desta Corte de Contas para julgar a presente Tomada de Contas Especial (TCE) , já que a Súmula 187 do TCU dispensaria a Tomada de Contas contra pessoa estranha ao serviço público e sem conluio com servidor da Administração Pública. São citados entendimentos dos Ministros Benjamin Zymler e Walton Alencar Rodrigues que corroborariam esse entendimento. Assim, sendo o BNY Mellon DTVM agente privado, e não tendo sido comprovado o conluio com servidor, não caberia a TCE (peça 92, p. 4-5) .
Análise: Tal argumento não merece prosperar. O comando constitucional é claro, no parágrafo único do art. 70, ao ditar que "Prestará contas qualquer pessoa física ou jurídica, pública ou privada, que utilize, arrecade, guarde, gerencie ou administre dinheiros, bens e valores públicos ou pelos quais a União responda, ou que, em nome desta, assuma obrigações de natureza pecuniária".
Os recursos administrados por EFPC são considerados de caráter público, consoante consignado no Acórdão 3133/2012-TCU-Plenário (Relator Ministro Augusto Nardes) . Assim, ao administrar tais recursos (carteira terceirizada pelo Postalis) , o BNY Mellon DTVM se encaixa entre aquelas pessoas passíveis de terem suas contas tomadas por esta Corte de Contas, "sobretudo nas hipóteses de operações que gerem ou possam gerar prejuízos ao erário" (item 9.2.2, Acórdão 3133/2012-TCU-Plenário) .
Ainda que não se leve em conta o comando constitucional, a própria súmula citada pela defesa preconiza que a dispensa da instauração de TCE ocorre a juízo do Tribunal de Contas, conforme se nota:
SÚMULA TCU 187: Sem prejuízo da adoção, pelas autoridades ou pelos órgãos competentes, nas instâncias, próprias e distintas, das medidas administrativas, civis e penais cabíveis, dispensa-se, a juízo do Tribunal de Contas, a tomada de contas especial, quando houver dano ou prejuízo financeiro ou patrimonial, causado por pessoa estranha ao serviço público e sem conluio com servidor da Administração Direta ou Indireta e de Fundação instituída ou mantida pelo Poder Público, e, ainda, de qualquer outra entidade que gerencie recursos públicos, independentemente de sua natureza jurídica ou do nível quantitativo de participação no capital social.
Alegações de defesa: O representante legal também alega que o suposto esquema fraudulento foi engendrado pela gestora Atlântica, em conluio com o próprio Postalis, "contaminado nos mais altos escalões", fora, portanto, da alçada do BNY Mellon DTVM (peça 92, p. 5-6) .
A seguir, relata os fatos que levaram à abertura do presente processo e repisa o argumento de que as circunstâncias descritas não demonstram a participação do BNY Mellon DTVM nas operações realizadas no exterior e não revelam qualquer atuação negligente de sua parte, sendo esses fatos, inclusive, a razão que lastreou a conclusão da área técnica da CVM, a qual, após análise das operações, não teria apresentado acusação contra o defendente (peça 92, p. 6-8) .
Análise: Não se contesta aqui a responsabilidade da gestora Atlântica (Atlântica Administração de Recursos Ltda., CNPJ 07.989.263/0001-14) , contratada pelo BNY Mellon DTVM, na realização dos investimentos que resultaram em expressivos prejuízos ao fundo de previdência Postalis. Quanto à responsabilidade dos diretores do Postalis, a mesma será analisada nos itens seguintes dessa instrução.
No entanto, a alegação de responsabilidade exclusiva da gestora Atlântica e do Postalis não procede, uma vez que a responsabilidade pela administração do fundo BNY Mellon FIC FIDE (cotista exclusivo do fundo Brasil Sovereign II FIDE) era do BNY Mellon DTVM, por força do Contrato n° 560/0 (peça 13) . A omissão do BNY Mellon DTVM, ao não estabelecer controles efetivos e não fiscalizar adequadamente os serviços terceirizados de gestão da carteira, foi o que propiciou o descumprimento do art. 8º do regulamento do fundo Brasil Sovereign II FIDE, com consequente prejuízo ao Postalis.
Cabe mencionar que sendo o BNY Mellon DTVM uma empresa profissional na administração de ativos, é incompreensível que o único controle implantado, para uma gestora investigada na FINRA (Financial Industry Regulatory Authority) e na CVM, fosse apenas uma notificação de que as operações deveriam ser previamente submetidas ao administrador do fundo (peça 92, p. 349 e p. 358-361) .
Alegações de defesa: Em sequência, o representante legal alega, a título de preliminar, que o TCU julgou recentemente incidente de uniformização de jurisprudência (Acórdão 321/2019-TCU-Plenário, Relatora Ministra Ana Arraes) em que teria ficado assente o entendimento de que para que seja atraída a competência do TCU é imprescindível que as ações praticadas por pessoa física ou jurídica de direito privado derivem de ato ou contrato administrativo sujeito ao controle externo, o que não seria verificado na presente hipótese, já que o Contrato 560/0 seria um contrato de prestação de serviços de cunho estritamente privado (peça 92, p. 8-10) .
Análise: Inicialmente, cabe transcrever o item 9.1 do Acórdão 321/2019-TCU-Plenário, Relatora Ministra Ana Arraes:
ACORDAM os ministros do Tribunal de Contas da União, reunidos em sessão do Plenário, ante as razões expostas pela relatora, e com fundamento no artigo 91 do Regimento Interno, em:
9.1. deixar assente o entendimento de que, de acordo com os artigos 70, parágrafo único, e 71, inciso II, da Constituição Federal c/c os artigos 5º, inciso II, 16, § 2º, e 19 da Lei 8.443/1992 e o artigo 209, § 6o, do Regimento Interno, compete ao TCU julgar as contas de pessoa física ou jurídica de direito privado que causarem dano ao erário, independentemente da coparticipação de servidor, empregado ou agente público, desde que as ações do particular contrárias ao interesse público derivem de ato, contrato administrativo ou instrumento congênere sujeitos ao Controle Externo; e
Conforme já mencionado, os recursos administrados por EFPC são considerados de caráter público (Acórdão 3133/2012-TCU-Plenário, Relator Ministro Augusto Nardes) . O Contrato 560/0 transferiu, do Postalis para o BNY Mellon DTVM, a administração de recursos de caráter público (carteira terceirizada) , portanto, trata-se de um contrato administrativo ou instrumento congênere sujeito ao controle externo.
O entendimento constante no voto condutor do Acórdão 321/2019-TCU-Plenário, relatora Ana Arraes, buscou evitar a atuação do TCU em situações como "depredação do patrimônio público", "dano ao erário causado por particular em acidente de trânsito" e "questões de interesse exclusivamente privado que não envolvam o resguardo do interesse público". Tais situações diferem e muito da que está sendo apurada nesta TCE.
O comando constitucional é claro, no parágrafo único do art. 70, ao ditar que "Prestará contas qualquer pessoa física ou jurídica, pública ou privada, que utilize, arrecade, guarde, gerencie ou administre dinheiros, bens e valores públicos ou pelos quais a União responda, ou que, em nome desta, assuma obrigações de natureza pecuniária".
No presente caso, estão presentes o dano ao erário, o interesse público, e a administração por particular de recursos de caráter público. Portanto, resta devidamente configurada a competência do TCU.
Alegações de defesa: Ato contínuo, o representante legal afirma que os recursos financeiros de entidade privada de previdência complementar são de natureza privada e que o vínculo existente entre o Postalis e o BNY Mellon DTVM é originário de um contrato privado. Assim, esta Corte de Contas não possuiria competência para fiscalizar tais recursos. É ressaltada a natureza privada do vínculo entre o Postalis e o BNY Mellon DTVM, a qual teria sido reconhecida pelo Tribunal (peça 39, parágrafos 49-50) ao fundamentar a responsabilidade do BNY Mellon DTVM no Contrato 560/0 (peça 92, p. 10-11) .
É citado precedente do Supremo Tribunal Federal (MS 23.875) , que dispõe que o TCU não tem competência para julgar as contas dos administradores de entidades de direito privado. É exposto trecho do Acórdão 3133/2012-TCU-Plenário (Relator: Augusto Nardes) , que diz que não cabe ao TCU impor metas de rentabilidade aos fundos de pensão (peça 92, p. 11-12) .
Logo adiante, defende novamente a incompetência do TCU para fiscalizar a aplicação de recursos das EFPC, afirmando que a competência para tal tipo de fiscalização recairia sobre a Previc e a CVM, conforme o ordenamento jurídico. É exposta argumentação do Ministro Raimundo Carreiro, relator no Acórdão 2232/2011-TCU-Plenário, defendendo a fiscalização de "segunda ordem". Segundo a defesa, mesmo que se admitisse a competência do TCU, a fiscalização deveria ser em caráter secundário (peça 92, p. 12-17) .
Análise: Os argumentos não procedem. É incontroverso nesta Corte de Contas o caráter público das contribuições administradas pelas EFPC. O TCU não impõe metas de rentabilidade e este ponto não está em discussão. Além disso, o precedente do STF apresentado não se trata de caso análogo ao em estudo, não podendo ser usado como precedente. Logo, por força do Acórdão 3133/2012-TCU-Plenário (Relator: Augusto Nardes) , esta Corte de Contas possui plena competência para fiscalizar os recursos em análise.
O mesmo Acórdão deixa claro que:
9.2.3. a competência constitucional do TCU para fiscalizar a aplicação de recursos pelas EFPC, direta ou indiretamente, não ilide nem se sobrepõe a outros controles previstos no ordenamento jurídico, como o realizado pelos entes patrocinadores, pela Superintendência Nacional de Previdência Complementar e por outros órgãos a quem lei ou Constituição Federar atribui competência;
Logo, a fiscalização por parte desta Corte de Contas não se sobrepõe àquela realizada pela Previc ou pela CVM. Não obstante, no caso em concreto observa-se que um dos objetivos da presente TCE é obter o ressarcimento do dano apurado ao erário. Dado que a Previc e a CVM não possuem tal competência, cabe ao TCU obter o ressarcimento.
Alegações de defesa: O representante legal alega que a matéria já foi analisada pela CVM, a qual teria examinado as mesmas circunstâncias que dão origem ao presente procedimento e concluído pela inexistência de elementos capazes de fundamentar acusação contra o BNY Mellon DTVM. Em razão disso, a CVM teria instaurado Processo Administrativo Sancionador (PAS CVM RJ2015/9909) , exclusivamente, contra o representante da gestora Atlântica (peça 92, p. 17-20) .
Análise: Conforme já mencionado, a fiscalização por parte desta Corte de Contas não se sobrepõe àquela realizada pela Previc ou pela CVM. Da mesma forma, as conclusões da CVM não vinculam as decisões desse Tribunal. Os investimentos realizados pelos fundos de pensão, com recursos de caráter público, não podem se isentar do controle externo.
Alegações de defesa: Defende que a instauração da TCE é desnecessária, pois o mesmo assunto está sendo discutido no poder judiciário, no âmbito de ação indenizatória proposta pelo Postalis no Tribunal de Justiça do Rio de Janeiro (processo 0266411-48.2014.8.19.0001) , processo no qual houve decisão concedendo tutela antecipada em favor do Postalis e no qual atualmente consta uma carta de fiança apresentada pelo BNY Mellon DTVM que garante o pagamento de cerca de R$ 250 milhões. Assim, para evitar o risco de decisões divergentes (ou dupla condenação) , a presente TCE deveria ser extinta ou, no mínimo, suspensa, até que o judiciário se pronuncie definitivamente sobre os fatos (peça 92, p. 20-22) .
Análise: As instâncias administrativa e judicial são independentes entre si, conforme consignado nas leis nº 8.429/1992 e nº 8.112/1990, logo não há de se falar em inadequação do presente processo, ele deve correr independentemente do que ocorre na esfera judicial. Tampouco é a esfera administrativa subordinada ao decidido na esfera judicial (com exceções que não se aplicam ao caso concreto) , não sendo razoável suspender o presente processo. Portanto, os argumentos não merecem prosperar.
Alegações de defesa: Em sequência, o representante legal alega que teria ocorrido a prescrição da pretensão punitiva e de ressarcimento de danos ao erário, a qual seria de cinco anos contada da prática do ato. Cita, para provar a sua tese, trechos do Acórdão 1.314/2013, Rel. Min. Benjamin Ziller, entendimento do professor Celso Antônio Bandeira de Mello, decisões do STF nos Mandados de Segurança MS-MC nº 34467, Rel. Min. Rosa Weber, e MS-MC n° 34256, Rel. Min. Roberto Barroso, e entendimento do STJ no REsp 1.057.754-SP, Rel. Min. Luiz Fux (peça 92, p. 22-26) .
Afirma também que não se verificou qualquer causa de interrupção da prescrição, já que o BNY Mellon DTVM não havia sido questionado pelo TCU sobre as operações citadas neste procedimento e a citação ocorreu apenas em junho de 2019, ocasião em que já teria sido consumado, há mais de 2 anos, o quinquênio prescricional. Afirma novamente que não há que se falar em imprescritibilidade de pretensão de reparação ao erário, uma vez que o STF tem reconhecido que apenas não prescrevem "as ações de ressarcimento ao erário fundadas na prática de ato doloso", e, a suposta conduta irregular do BNY Mellon DTVM decorreria de negligência e não de dolo (peça 92, p. 26-30) .
Análise: Conforme consta no item 9.1.1 do Acórdão 1441/2016-TCU-Plenário (relator Benjamin Zymler) , o qual discutiu Incidente de Uniformização de Jurisprudência a respeito da prescrição da pretensão punitiva, "a pretensão punitiva do Tribunal de Contas da União subordina-se ao prazo geral de prescrição indicado no art. 205 do Código Civil", ocorrendo, portanto, no prazo de dez anos.
No que tange à alegada prescrição da pretensão de reparação ao erário, registra-se que a súmula TCU 282 prescreve que "As ações de ressarcimento movidas pelo Estado contra os agentes causadores de danos ao erário são imprescritíveis".
No mais, o julgamento de mérito do RE 852.475/STF, com repercussão geral, que adotou a tese de que são imprescritíveis as ações de ressarcimento ao erário fundadas na prática de atos, desde que dolosos, tipificados na Lei 8.429/1992, não atinge os processos de controle externo, uma vez que estes não se originam de ações de improbidade administrativa, objeto daquela deliberação. (Acórdão 1282/2019-TCU-Plenário, Relator Vital do Rêgo) .
Alegações de defesa: O representante legal discorre acerca da responsabilidade do BNY Mellon DTVM como prestador dos serviços de administração e de controladoria fiduciária, alega que o administrador está autorizado por lei a contratar, em nome do fundo, terceiros qualificados que ficam encarregados da gestão da carteira de investimentos, afirma que a gestora Atlântica foi contratada para exercer a gestão por ter sido indicada pelo próprio Postalis para esta função, o que seria a praxe no mercado, conclui afirmando que as decisões de investimento são tomadas pelo gestor contratado para cada fundo e que, em casos de fundos exclusivos, as decisões de investimento geralmente têm influência e participação direta do próprio cotista (peça 92, p. 30-33) .
Adiante, o representante legal afirma que em junho de 2011 a gestora Atlântica foi comunicada de que seria exercido o controle prévio sobre as aquisições de ativos por ela negociada em nome do fundo. No entanto, desrespeitando a regra imposta, a gestora alienou toda a posição do fundo em títulos da União e adquiriu títulos privados negociados no mercado internacional emitidos pela UBS AG. A gestora também não teria encaminhado as boletas das operações, de modo que o BNY Mellon DTVM somente teria tomado conhecimento das operações ao realizar a conciliação mensal da carteira, em janeiro de 2012. O BNY Mellon DTVM ressalva que comunicou o desenquadramento à CVM e à gestora Atlântica (peça 92, p. 33-34) .
O representante legal alega que a Securities and Exchange Commission (SEC) - autoridade fiscalizadora do mercado nos Estados Unidos - e a Polícia Federal brasileira investigaram as operações realizadas no fundo Brasil Sovereign II FIDE. A investigação da SEC teria revelado que Fabrizio Dulcetti Neves, presidente da gestora Atlântica, atuava em conluio com o então presidente do Postalis, Alexej Predtechensky, e que parte dos recursos desviados do Postalis eram destinadas para uma entidade denominada Spectra Trust, registrada no paraíso fiscal das Ilhas Virgens e cujo beneficiário era Alexej Predtechensky. Quanto à investigação da Polícia Federal, teriam sido indiciadas sete pessoas que eram investigadas por fraudes, entre elas Alexej Predtechensky e Adilson Florêncio da Costa (peça 92, p. 34-36) .
Por outro lado, afirma-se que nem a SEC nem a Polícia Federal teriam verificado a existência de indício de participação de agentes do BNY Mellon DTVM no referido esquema, motivo pelo qual não recairia acusações de fraude sobre ele (peça 92, p. 36) .
O representante legal discorre acerca do funcionamento dos fundos de dívida externa, do processamento e da conciliação mensal da carteira do fundo Brasil Sovereign II FIDE e conclui afirmando que, no âmbito das suas atribuições, não era possível ao BNY Mellon DTVM detectar ou prevenir a fraude que veio a ser praticada pela gestora Atlântica (peça 92, p. 36-39) .
Análise: Inicialmente, registra-se que o BNY Mellon DTVM estabeleceu o controle prévio das operações após comunicação da CVM de que havia uma investigação em curso contra a gestora Atlântica (peça 92, p. 358-361) .
Sendo o BNY Mellon DTVM uma empresa profissional na administração de ativos, parece incompreensível que o único controle implantado, para uma gestora investigada na FINRA (Financial Industry Regulatory Authority) e na CVM, fosse apenas uma notificação de que as operações deveriam ser previamente submetidas ao administrador do fundo (peça 92, p. 349) .
Ainda que a investigação contra a gestora Atlântica corresse sob sigilo na CVM (e na FINRA) , sendo a gestora contratada pelo BNY Mellon DTVM, esse poderia exigir que a mesma apresentasse cópia do processo para avaliação dos fatos que estavam sendo investigados, sob pena de não o fazendo ser imediatamente rescindido o contrato para gestão do fundo Brasil Sovereign II FIDE.
O BNY Mellon DTVM não pode simplesmente se eximir de suas obrigações, atribuindo à gestora a autoria da conduta irregular, ou aos dirigentes do Postalis a responsabilidade. Devem ser considerados que foi ele quem contratou a gestora. Nesse sentido, a legislação/regulamentação vigente  estabelece a responsabilidade solidária entre administrador e gestor (artigo 57, parágrafo 2°, da Instrução CVM 409/2004) e o contrato celebrado entre administrador e gestora, também com previsão da responsabilidade civil solidária (contrato de gestão de carteira de fundo de investimento, cláusula 9.2 - peça 92, p. 375) .
A alegação de que a SEC e a Polícia Federal não teriam verificado a existência de indícios de participação de agentes do BNY Mellon DTVM no referido esquema também não afasta a responsabilidade do administrador, uma vez que, conforme consta no contrato e na legislação/regulamentação, o administrador e o gestor são responsáveis solidários, perante os condôminos do fundo, por eventuais prejuízos que lhe sejam causados em virtude das condutas contrárias à lei, ao regulamento e aos atos normativos expedidos pela CVM.
Alegações de defesa: Adiante, o representante legal novamente argumenta que a área técnica da CVM entendeu que o BNY Mellon DTVM cumpriu fielmente com as suas atribuições de administrador do fundo, não havendo descumprimento do disposto nos arts. 65 e 65-A da Instrução CVM n° 409, uma vez que não possuía meios, no âmbito das suas atribuições, para impedir a realização de fraude que sequer conhecia e da qual também teria sido vítima (peça 92, p. 39-42) .
Por fim, o representante legal reitera os pedidos já efetuados no decorrer das Alegações de Defesa, no sentido de que seja reconhecida a ausência de irregularidades praticadas pelo BNY Mellon DTVM; reconhecer a natureza privada das verbas do Postalis e a consequente incompetência da Corte de Contas para a fiscalização; reconhecer a ausência de interesse de agir nesta TCE, haja vista que as obrigações existentes já são objeto de discussão em ação judicial; reconhecer que o BNY Mellon DTVM não atuou em desconformidade com suas obrigações de administrador; que seja individualizada a conduta supostamente repreensível, facultando ao BNY Mellon DTVM novo prazo para manifestação (peça 92, p. 42-43) .
Análise: Conforme já mencionado, a fiscalização/conclusão da CVM não tem o efeito de convalidar irregularidades e nem vincula esta Corte de Contas. No que tange aos pedidos de que seja reconhecida a ausência de irregularidades, a natureza privada das verbas, a incompetência da Corte de Contas, a ausência de interesse de agir, a atuação em conformidade com as obrigações de administrador, os mesmos já foram analisados nos itens anteriores dessa instrução.
Portanto, de toda a análise empreendida, conclui-se que as alegações de defesa devem ser rejeitadas. Assim, propõe-se a condenação do BNY Mellon DTVM em débito e à aplicação da multa prevista na Lei Orgânica desta Corte de Contas.
Alegações de defesa apresentada pelos responsáveis Adilson Florêncio da Costa, Alexej Predtechensky e Ricardo Oliveira Azevedo (peças 106-118) .
Os Srs. Alexej Predtechensky, Adílson Florêncio da Costa e Ricardo Oliveira Azevedo constituíram os mesmos representantes legais e apresentaram alegações de defesa em conjunto (peças 106-118) .
O responsável Alexej Predtechensky foi citado por não supervisionar e não coordenar adequadamente as atividades da Diretoria de Investimentos do Postalis, além de não tomar providências para mitigar os prejuízos decorrentes da administração fiduciária dos ativos do Postalis, tampouco para reestabelecer o cumprimento do art. 8º do regulamento do Fundo Brasil Sovereign II, ou demonstrar a impossibilidade de fazê-lo, infração ao disposto no art. 47 do Estatuto Social do Postalis c/c o art. 4º da Resolução CMN 3792/2009.
O responsável Adilson Florêncio da Costa foi citado por não fiscalizar adequadamente o Contrato 560/0 de janeiro de 2011, cujo objeto é a administração fiduciária dos ativos do Postalis, o que propiciou o descumprimento do art. 8º do regulamento do Fundo Brasil Sovereign II, não tomar providências para mitigar os prejuízos causados ao Postalis e não adotar medidas para reestabelecer o cumprimento do regulamento do Fundo, ou demonstrar a impossibilidade de cumpri-lo, infração ao disposto nos arts. 19 e 22 da Lei Complementar 108/2001 c/c o art. 4º da Resolução CMN 3792/2009.
O responsável Ricardo Oliveira Azevedo foi citado por não tomar providências para mitigar os prejuízos decorrentes da administração fiduciária dos ativos do Postalis e não adotar medidas para reestabelecer o cumprimento do regulamento do Fundo, o que propiciou o descumprimento do art. 8º do regulamento do Fundo Brasil Sovereign II com consequente prejuízo ao Postalis, ou demonstrar a impossibilidade de cumpri-lo, infração ao disposto nos arts. 19 e 22 da Lei Complementar 108/2001 c/c o art. 4º da Resolução CMN 3792/2009.
Conforme será exposto adiante, as alegações de defesa dos Srs. Alexej Predtechensky e Adílson Florêncio da Costa devem ser rejeitadas, pois não foram suficientes para sanear as irregularidades a eles atribuídas; tampouco lograram êxito em afastar o débito a eles atribuído.
As alegações de defesa do Sr. Ricardo Oliveira Azevedo não apresentaram medidas efetivas que tenham contribuído para mitigar os prejuízos causados ao Postalis pelos investimentos no Fundo Brasil Sovereign II FIDE. Contudo, como não se vislumbra nexo de causalidade entre sua conduta como Diretor Financeiro, em período posterior ao investimento inicial. Assim, propor-se-á o acolhimento de suas alegações de defesa e a exclusão de seu nome do rol de responsáveis.
Alegações de defesa: Inicialmente, o representante legal dos responsáveis declara a tempestividade da defesa e apresenta uma síntese das violações imputadas aos defendentes (peça 106, p. 2-3) .
De modo preliminar, alega que o relatório de auditoria ocorreu à revelia dos defendentes, que não mais integram o corpo de dirigentes do Postalis. Afirma que a obtenção e análise de informações, sem a participação dos defendentes, acabou por direcionar a interpretação dos fatos de maneira negativa aos defendentes (peça 106, p. 3) .
Em sequência, argumenta que ao se analisar documentos e embasamentos repassados por terceiros, não haveria como se excluir a parcialidade destes, que possuiriam a estratégia de lançar nas gestões anteriores a responsabilidade por quaisquer irregularidades detectadas (peça 106, p. 3-4) .
Outrossim, segundo o representante legal, não seria razoável presumir que os defendentes teriam consigo cópias da documentação relevante para o caso, utilizada na época dos investimentos, sendo, assim, impossível "uma perfeita análise, juntada de documentos e elucidação adequada de cada um dos pontos questionados" (peça 106, p. 4) .
Assim sendo, o representante legal alega que os defendentes deveriam ter sido chamados a se pronunciar no curso da auditoria realizada, de modo a produzir defesa adequada. Portanto, o representante legal argumenta que houve violação ao princípio constitucional da ampla defesa e do contraditório (peça 106, p. 4) .
Ademais, segundo o representante legal, estaria configurada também ofensa ao devido processo legal e aos princípios da razoabilidade e da proporcionalidade, uma vez que a complexidade do caso exigiria levantamento de uma série de dados e documentos de vários anos atrás, possuídos apenas pelo Postalis, portanto sem acesso permitido aos defendentes. Questiona-se, também, o desequilíbrio entre o tempo levado pela auditoria e o tempo concedido para as alegações de defesa (peça 106, p. 4-5) . 
Por conseguinte, o representante legal conclui a preliminar requerendo a anulação do relatório de auditoria realizado, para que os defendentes participem desde o início do processo e antes da formação da Tomada de Contas Especial, se for o caso (peça 106, p. 5) . 
Análise: Da análise dessas alegações preliminares, pode-se dizer que as mesmas não merecem prosperar. Conforme precedente do Supremo Tribunal Federal (STF) , no Mandado de Segurança 31.344/DF-Primeira Turma, não há de se falar em contraditório no âmbito de auditoria: 
"CONTRADITÓRIO - PRINCÍPIO CONSTITUCIONAL - ADEQUAÇÃO. A exigibilidade do contraditório pressupõe o envolvimento, no processo administrativo, de acusado ou de litígio. Descabe observá-lo em julgamento implementado pelo Tribunal de Contas da União ante auditoria realizada em órgão público". 
No mesmo sentido, o voto condutor do Ministro Marco Aurélio no referido Acórdão dispôs que "Inviabilizaria a atuação do Tribunal de Contas da União a conclusão de que, em face de repercussões de auditoria, fosse necessário intimar, para participar do processo administrativo de controle, qualquer um que pudesse ser alcançado pelo pronunciamento".
Tal entendimento foi novamente proferido no âmbito do Mandado de Segurança 31.293/DF, relatado pela Ministra Rosa Weber. Além de retomar o Mandado acima exposto, a Ministra detalha outros precedentes daquele Egrégio Tribunal, quando a Primeira Turma decidiu no mesmo sentido no julgamento dos Agravos Regimentais interpostos nos Mandados de Segurança 27.571, 27.579, 27.728, 27.761, 27.787, 27.815 e 27.829. 
Ainda que se evoque a Súmula Vinculante nº 3 para defender a necessidade de contraditório, a Ministra esclarece que a referida súmula "não obriga a que se ouça eventual interessado, quando a decisão do TCU não invalida, ela mesma, ato administrativo gerador de vantagem", com precedentes daquela Corte afirmando que a Súmula não tem incidência em todo e qualquer processo em curso no TCU (Rcl 6.396 AgR; rel. Ministro Joaquim Barbosa, DJ 13/11/2009) . 
Quanto à alegada ofensa aos princípios da razoabilidade e da proporcionalidade e ao devido processo legal, repise-se que todas as prorrogações de prazo solicitadas foram deferidas, havendo tempo suficiente para a apresentação das alegações de defesa.
Com relação à documentação necessária para a defesa, diga-se que todos os elementos probatórios analisados pela equipe de auditoria encontram-se nos autos do processo, não se podendo alegar qualquer tipo de cerceamento de defesa. Reitere-se que a equipe de auditoria não considera documentação que não esteja contida nas peças do processo, disponíveis ao defendente. 
Quanto ao alegado desequilíbrio entre o tempo levado pela auditoria e o tempo concedido para as alegações de defesa, destaque-se que a auditoria analisou diversos investimentos, sem nenhum conhecimento prévio, demandando, por isso, mais tempo. Por outro lado, os defendentes já possuem todo o conhecimento acerca dos fatos alegados, devido aos cargos que ocuparam. 
Por fim, frise-se que a Tomada de Contas Especial (TCE) , segundo a Instrução Normativa - TCU nº 71/2012, art. 2º, é o processo administrativo "para apurar responsabilidade por ocorrência de dano à administração pública federal, com apuração de fatos, quantificação do dano, identificação dos responsáveis e obter o respectivo ressarcimento". Conclui-se que a TCE é o meio adequado onde se deve apresentar a defesa dos responsáveis, conforme está sendo feito no atual processo, não havendo necessidade do contraditório no processo de fiscalização (auditoria) .
Alegações de defesa: No que concerne ao mérito da questão, o representante legal argumenta que o gestor de uma Entidade Fechada de Previdência Complementar (EFPC) possui apenas obrigação de meio e a existência de um cuidadoso processo de investimento, mas não haveria obrigação de resultado. Nesse sentido, é explicado que o ato de investir sempre traz algum risco, não sendo razoável imputar ao gestor uma obrigação de boa performance. Também é trazido o argumento de que a irregularidade foi na realidade cometida pela gestora do fundo (Atlântica Administração de Recursos Ltda.) e não pelos defendentes, que teriam agido de boa-fé (peça 106, p. 6) .
Análise: Analisando-se os argumentos iniciais, pode-se afirmar que não merecem prosperar. No que diz respeito à natural obrigação de meio dos gestores, fique claro que em nenhum momento se está exigindo resultados específicos na performance dos investimentos, o que se espera é justamente que o "meio" seja realizado de acordo com a legislação aplicável, com respeito ao regulamento do Postalis, com avaliação de riscos e processo de investimento diligente. Os prejuízos detectados pela auditoria não podem ser atribuídos a um mero risco de mercado.
Quanto à tentativa de atribuir responsabilidade exclusivamente à gestora Atlântica, reitere-se que a conduta analisada na auditoria e no presente processo é a dos dirigentes do Postalis e do administrador fiduciário. As possíveis irregularidades cometidas pela gestora Atlântica não foram objeto do escopo de auditoria, mas são analisadas pelos órgãos competentes nas esferas penal, civil e administrativa. Se for o caso, os gestores podem ajuizar ação civil reparatória em face da Atlântica Administração de Recursos Ltda. e/ou seus sócios.
Alegações de defesa: Em seguida, o representante legal afirma que a aquisição de quotas dos fundos foi precedida das análises técnicas pertinentes. Alega que os investimentos eram classificados no segmento de renda fixa e que o limite de alocação de 10% (dez por cento) dos recursos garantidores do plano de benefícios sempre foi respeitado (peça 106, p. 8-9) .
Afirma que o único desenquadramento existente decorreu da novidade introduzida pelo art. 41, inc. IV, da Resolução CMN 3.792/2009, o qual estabeleceu o limite de 5% de alocação por emissor, inexistente a época das referidas aquisições. Tendo em vista esse novo limite, o representante legal afirma que os defendentes passaram a monitorar os investimentos com vistas a reduzir a participação até o novo limite de alocação por emissor (peça 106, p. 8-9) .
Outrossim, alega que as informações relativas aos investimentos eram disponibilizadas aos órgãos de supervisão e fiscalização (extinta SPC e atual Previc) , os quais, até então, não haviam apontado qualquer irregularidade. 	Entende que pode ter ocorrido mudança de entendimento pela administração, e que o art. 2º da Lei 9.784/1999 veda a aplicação retroativa de nova interpretação (peça 106, p. 9-10) .
O representante legal afirma que as cotas de fundos de investimento e as cotas de fundos de investimento em cotas de fundos de investimento de dívida externa eram classificadas no segmento de renda fixa e, em razão do novo limite de 5% por emissor, o Postalis passou a adotar, em relação aos referidos ativos, a regra transitória estabelecida pela própria Resolução 3.792/2009 no art. 55 (peça 106, p. 11-12) .
Nesse sentido, o percentual de alocação em cotas no FIC-FIDE e no Brasil Sovereign II FIDE teria reduzido de 8,09%, no início de vigência da Resolução CMN 3.792/2009, para 6,22%, em novembro de 2012. Afirma também que não havia qualquer impedimento para a criação de FIC-FIDE e FIDE exclusivos (peça 106, p. 12) .
Ressalta que no âmbito da Resolução CMN 3.792/2009 não há qualquer limitação de concentração vinculada ao patrimônio líquido de um FIC-FIDE e de um FIDE. Neste sentido, menciona que as aplicações realizadas por meio de fundos de investimento devem observar as modalidades, os requisitos e as condições estabelecidos pela Resolução, com exceção de alguns tipos específicos, dentre eles, o FIC-FIDE e o FIDE (peça 106, p. 13-14) .
Afirma que as cotas do FIC-FIDE e do FIDE são tratadas como sendo o "ativo final" a ser consolidado com as demais aplicações da EFPC. Ou seja, não há que se falar em classificação dos ativos da carteira do FIC-FIDE e/ou do FIDE no segmento de "investimentos no exterior" (peça 106, p. 14) .
	O representante legal esclarece que não houve, por parte do Postalis, novas inversões de investimento no FIC-FIDE. Os valores aportados no exercício de 2011 decorreriam exclusivamente da obrigatoriedade do cotista de pagar os encargos de manutenção do FIC-FIDE. Ressalta que a obrigatoriedade do cotista de honrar com as despesas e encargos comuns do FIC-FIDE está prevista na Instrução CVM 409/2004 (peça 106, p. 16) .
Alega que as novas emissões de cotas do FIC-FIDE, cujos recursos teriam sido destinados ao pagamento de encargos, foram adquiridas pelo Postalis com base no seu direito de preferência decorrente de sua condição de cotista. Tal hipótese representaria um evento de "desenquadramento passivo", e não deve ser considerado como infringência as regras prudenciais, conforme art. 52 da Resolução CMN 3.792/2009 (peça 106, p. 18) .
Análise: Os argumentos mencionados não afastam a irregularidade. A auditoria realizada por este Tribunal não questionou o limite de alocação de 10% dos recursos garantidores do plano de benefícios, o limite de 5% de alocação por emissor ou a classificação do investimento.
Conforme consta na instrução anterior (peça 39) , a irregularidade identificada foi o "descumprimento da política de investimento disposta no art. 8º do regulamento do Fundo Brasil Sovereign II", o qual dispõe que a carteira do fundo deveria conter, no mínimo, 80% de seu patrimônio líquido em títulos representativos de dívida externa de responsabilidade da União.
Os argumentos apresentados referem-se ao período anterior a esse desenquadramento, o qual passou a ocorrer após a venda dos títulos representativos da dívida externa de responsabilidade da União Federal e compra de ativos privados (títulos do UBS Warburg CCVM S.A.) negociados no mercado internacional (peça 112) .
Alegações de defesa: O representante legal esclarece que o Postalis constituiu o Mellon FIC-FIDE como sendo um veículo de investimento exclusivo, com a estratégia de alocação na modalidade específica nos mais variados fundos de investimento de dívida externa disponíveis no mercado, com a lógica da diversificação de riscos de investimentos em ativos atrelados à moeda estrangeira. Segundo o defendente, tal estrutura de alocação estaria prevista na Política de Investimento do Postalis, sendo um ato de gestão autorizado pela legislação em vigor à época dos fatos (peça 106, p. 18) .
Alega que 	quando se está negociando com o mesmo prestador de serviços a constituição de dois fundos de investimentos, o contratante (Postalis) tem a preocupação maior com o custo total da estrutura do investimento. Daí a existência do conceito de taxa máxima de administração no regulamento do FIC-FIDE. Por outro lado, considera que é intuitivo concluir que se a contratação envolvesse apenas o fundo Brasil Sovereign II FIDE, a taxa de administração não seria a mesma que foi praticada (peça 106, p. 19) .
Alega que a taxa de administração cobrada nos dois fundos (BNY FIC FIDE e Brasil Sovereign II FIDE) não poderia ultrapassar o limite 3,00% ao ano do patrimônio líquido do Mellon FIC-FIDE, o que assegurava o custo total contratado para a estrutura. Apresenta relação das taxas cobradas em junho de 2012 e registra que a soma dos valores pagos em junho de 2012, nos dois fundos, equivalia a aproximadamente 0,50% (ao ano) do patrimônio investido (peça 106, p. 19-22) .
Por fim, informa que o rendimento acumulado até o mês de novembro de 2012 foi de 14,23%, conforme comprova a carteira do FIC-FIDE, e que essa rentabilidade superava a meta atuarial de 11,20%, justificando a manutenção do investimento (peça 106, p. 22) .
Análise: Embora o representante legal afirme que o objetivo quando da constituição do BNY FIC FIDE era investir nos mais variados fundos de investimento de dívida externa disponíveis no mercado, a verdade é que o BNY FIC FIDE possuía 100% de seu patrimônio investido em um único fundo, o Brasil Sovereign II FIDE. 
Essa estrutura tornava desnecessária a existência do BNY FIC FIDE, uma vez que os investimentos do Postalis poderiam ser realizados diretamente no fundo Brasil Sovereign II FIDE, com a incidência de apenas uma taxa de administração.
A existência de fundo de investimento que aplica recursos em outros fundos de investimento é até comum no mercado, no entanto, não é razoável, do ponto de vista do cotista, criar uma estrutura como essa para investir 100% dos recursos do primeiro fundo em um segundo fundo, pagando duas taxas de administração. 
Ainda que o custo total estivesse limitado à 3,00% ao ano do patrimônio líquido do BNY FIC FIDE, é óbvio que uma estrutura com dois fundos de investimento possuí custos maiores que o investimento em um único fundo.
No entanto, em que pese a incidência de taxas de administração em um fundo que possui 100% do patrimônio investido em um segundo fundo parecer irregular, a cobrança de taxas de administração sucessivas (no BNY FIC FIDE e no Brasil Sovereign II FIDE) , identificada por outros órgãos de fiscalização, não foi questionada na análise realizada pelo TCU (peça 4 e 39) e não foi objeto de citação dos responsáveis.
O que foi questionado na auditoria foi a aplicação de recursos em um fundo que não apresentava boa relação risco/retorno (relatório de auditoria, peça 4, p. 42-59) e que passou a apresentar desenquadramento com o que estabelecia a política de investimento. Nesse sentido, os argumentos relacionados à taxa de administração não afastam a irregularidade.
Alegações de defesa: O representante legal descreve como se deu o credenciamento da Atlântica como gestora do fundo Brasil Sovereign II FIDE, em substituição à Perimeter Asset Management. Afirma que a definição do método de precificação do FIDE foi discutida exaustivamente com o administrador do fundo (BNY Mellon DTVM) e que a fraude detectada pela SEC não era passível de detecção por essas entidades (peça 106, p. 23-24) .
Análise: Conforme consta nas alegações de defesa, o credenciamento da Atlântica como gestora do fundo Brasil Sovereign II FIDE basicamente se resumiu ao fato de que a Atlântica "herdou" a equipe técnica da Perimeter. Entende-se que tal fato não seria suficiente para o credenciamento, mas observa-se que a escolha do gestor cabe ao administrador do fundo, não constituindo, e também não afastando, nenhuma irregularidade.
Em relação à afirmação de que o método de precificação foi discutido exaustivamente com o BNY Mellon DTVM, tal alegação não afasta a irregularidade. Observa-se ainda que os responsáveis por atuarem na avaliação e escolha de investimentos do Postalis deveriam ter pleno conhecimento acerca dos métodos de precificação de investimentos.
Quanto à alegação de que a fraude detectada pela SEC não era passível de detecção por essas entidades, o representante legal remete à capítulo específico das alegações de defesa, o qual será analisado no decorrer da instrução.
Alegações de defesa: O representante legal compara a variação do FIDE x PTAX e declara que sempre houve correlação entre a rentabilidade do fundo e o desempenho do dólar, o que, em sua visão, confirmaria o cumprimento da política pactuada com os gestores. Alega ainda que a auditoria externa, realizada pela KPMG de 2005 a 2011, não apontou nenhuma irregularidade (peça 106, p. 24-26) .
Análise: A correlação entre a rentabilidade de um fundo de investimento em dívida externa e o desempenho do dólar é o esperado, no entanto, conforme identificado pela equipe de auditoria (peça 4, p. 51) , os fundos "BB Top Divida Externa FI" e "BB Divida Externa Mil FI" apresentavam, em dezembro de 2011, maior retorno que os fundos "BNY FIC FIDE" e "Brasil Sovereign II FIDE", com risco semelhante.
Quanto a alegação de que a auditoria externa não apontou nenhuma irregularidade, tal fato não afasta a responsabilidade dos responsáveis, uma vez que a inexistência de apontamentos de irregularidade pela auditoria externa não valida qualquer irregularidade que venha a ser encontrada pelos órgãos de controle.
Alegações de defesa: O representante legal relata as medidas tomadas após conhecimento de que havia na CVM processo contra a gestora Atlântica, diz que o Postalis, além de solicitar esclarecimentos ao administrador, convocou a gestora e o administrador para reunião, ocasião em que ficou definido que até a conclusão do processo na CVM as movimentações do fundo dependeriam de prévia aprovação do administrador e do Postalis. No entanto, em janeiro de 2012, o Postalis percebeu, através dos extratos do fundo, que a gestora Atlântica havia realizado, sem autorização, a troca de posições de títulos soberanos brasileiros por ativos privados, no valor de 226 milhões de reais, o que agravou o desenquadramento do fundo (peça 106, p. 26-30) .
O representante legal afirma que o Postalis foi vítima de irregularidade cometida pela gestora Atlântica e pelo BNY Mellon DTVM, que, na qualidade de administrador, tinha que ter tomado medidas para evitar o ato irregular cometido pela gestora (peça 106, p. 30) .
Alega que os defendentes buscaram entender o ocorrido e, após isso, iniciaram um processo de contratação de escritório de advocacia para adoção de medidas judiciais para recuperar os prejuízos gerados por fraude de terceiros. Além disso, foi proposto ao administrador a convocação de Assembleia Extraordinária de Quotistas para, após a conclusão de auditoria especial, definir as providências quanto à gestão do fundo (peça 106, p. 31-32) .
Análise: Observa-se nas alegações de defesa que a única medida adotada pelos responsáveis, ao saberem que havia na CVM uma investigação em curso contra a gestora Atlântica, foi a notificação à gestora de que as movimentações do fundo dependeriam de prévia aprovação do administrador e do Postalis.
É incompreensível que o único controle implantado, para uma gestora investigada na CVM (e também na Securities and Exchange Comission - SEC) e que possuía acesso há mais de 300 milhões em investimentos, fosse apenas uma notificação de que as operações deveriam ser previamente submetidas ao Postalis e/ou ao administrador do fundo (peça 92, p. 349) .
Ainda que o processo contra a gestora (Atlântica) corresse sob sigilo na CVM, sendo a gestora Atlântica contratada pelo BNY Mellon DTVM, e esse contratado pelo Postalis, poderia se exigir, no mínimo, que a gestora apresentasse cópia do processo para avaliação, sob pena de, não o fazendo, ser imediatamente rescindido o contrato de gestão do fundo Brasil Sovereign II FIDE.
Os responsáveis não podem simplesmente se eximir de suas obrigações, atribuindo exclusivamente ao BNY Mellon DTVM a responsabilidade ou à gestora Atlântica a autoria da conduta irregular. Deve ser considerado que os responsáveis, em razão dos cargos que ocupavam, ao tomarem conhecimento da investigação contra a gestora, deveriam agir no sentido de resguardar os investimentos do Postalis, restringindo efetivamente o acesso da gestora aos investimentos.
Para a atividade de gestão de recursos no montante investido pelo Postalis é essencial que a gestora tenha reputação ilibada. Não é razoável, do ponto de vista de qualquer cotista, que uma gestora investigada por fraude continue tendo acesso a investimentos de mais de 300 milhões de reais.
Quanto às medidas posteriores à alienação dos títulos representativos de dívida externa brasileira e à aquisição de Certificados de Depósito do UBS Warburg (lastreados em títulos emitidos pelos governos da Argentina, da Venezuela e da estatal venezuelana PDVSA) , adquiridos com sobrepreço de US$ 79 milhões, relacionadas ao início da contratação de escritório de advocacia para adoção de medidas judiciais para recuperar os prejuízos, as mesmas, conforme consta nas alegações de defesa, não chegaram nem mesmo a ser concluídas pelos responsáveis, além de que medidas posteriores eventualmente adotadas não afastam a responsabilidade pela omissão ocorrida quando da comunicação, pela CVM, de investigação contra a gestora Atlântica.
Alegações de defesa: O representante legal alega que o Postalis ingressou com ação judicial em desfavor do BNY Mellon DTVM e do Sr. Fabrizio Dulcetti Neves (representante da gestora Atlântica) . Tal ação foi distribuída para a 29ª Vara Cível da Comarca do Rio de Janeiro. Em 21/8/2014 a Juíza deferiu o pedido de Tutela Antecipada e determinou, dentre outras medidas, o bloqueio do valor solicitado pelo Postalis (R$ 197.859.051,99) (peça 106, p. 32-33) .
O representante legal ressalta que na referida ação não constam os defendentes como parte do polo passivo, o que demonstraria que a responsabilidade pelo prejuízo é exclusiva do administrador e da gestora, a qual era representada pelo Sr. Fabrizio Dulcetti Neves. Requer que seja oficiado o Postalis e a 29ª Vara Cível da Comarca do Rio de Janeiro para apresentar cópia integral do referido processo (peça 106, p. 33) .
Análise: As instâncias administrativa e judicial são independentes entre si, conforme consignado nas leis nº 8.429/1992 e nº 8.112/1990, logo, o presente processo deve correr independentemente do que ocorre na esfera judicial. Tampouco é a esfera administrativa subordinada ao decidido na esfera judicial (com exceções que não se aplicam ao caso concreto) , não sendo razoável afastar a responsabilidade dos responsáveis unicamente porque não constam no polo passivo da ação judicial. Portanto, os argumentos não merecem prosperar.
Conforme já mencionado anteriormente, é obrigação da parte apresentar os elementos que julga necessários à comprovação da regular aplicação dos recursos. Não cabe a esse Tribunal oficiar o judiciário para a obtenção de eventuais evidências de interesse dos responsáveis.
Alegações de defesa: Em relação ao monitoramento do FIDE, o responsável legal retoma novamente a alegação de que todas as medidas legais foram tomadas e que o Postalis foi vítima de uma fraude cometida por terceiros, reforça a existência de várias cartas trocadas entre o Postalis, o BNY Mellon DTVM e a gestora Atlântica, pedindo providências para regularizar o caso (peça 106, p. 33-34) .
Em seguida, ressalta o fato de que não havia um modelo padrão para monitoramento de riscos, conforme indicado pela Previc. Assim sendo, o Postalis teria cumprido seu papel ao entregar para a Previc a DNP (Divergência Não Planejada) , que seria a diferença entre a rentabilidade verificada e a taxa mínima atuarial estipulada para o plano de benefícios (peça 106, p. 34-37) .
Relata, em seguida, que o Postalis contratou a empresa Risk Office para realizar o acompanhamento e monitoramento de risco de mercado. Em 2013, mais uma ferramenta de gerenciamento de risco passou a ser utilizada, o Sistema ICTNet, para gerir riscos operacionais e controles internos. Houve também a contratação, em 2010, do BNY Mellon DTVM para administração fiduciária da carteira terceirizada do Postalis. Por fim, em janeiro de 2012, o Postalis contratou a empresa Drive Consultoria e Informática Ltda. para fornecimento de software para gerenciamento da carteira de investimentos (peça 106, p. 37-43) .
Análise: Da análise desses argumentos, pode-se dizer que os mesmos não procedem. Mesmo que não haja um modelo padrão de monitoramento de riscos, é exigível que se faça alguma espécie de monitoramento que seja efetivo para avaliação, acompanhamento e tratamento de riscos. A simples entrega da DNP não configura tal processo, pois seriam necessárias ações em decorrência do que fora constatado na DNP.
Quanto à contratação das empresas referidas, pode-se notar que não serviria para a avaliação e controle dos riscos dos fundos BNY FIC FIDE e Brasil Sovereign II FIDE especificamente. A Risk Office não verificava risco de crédito e risco de liquidez de mercado, o sistema ICTNet se relaciona com riscos operacionais, o BNY Mellon era o administrador da carteira terceirizada, no entanto, os dirigentes do Postalis eram responsáveis por fiscalizar tal contrato. O software de gerenciamento da carteira seria útil para acompanhar o investimento, desde que as informações fossem atualizadas a contento, o que não ocorria no caso do BNY FIC FIDE e Brasil Sovereign II FIDE (após a troca dos títulos) , situação em que havia baixa liquidez e dificuldades para realizar a marcação a mercado das cotas e verificar seu real valor tempestivamente.
Alegações de defesa: Adiante, o representante legal exibe análise do Conselho Fiscal do Postalis, realizada em 31/10/2012, em que há manifestação pela adequabilidade da estrutura de monitoramento da entidade. É dito que a empresa Risk Office prestava esclarecimentos constantes ao Conselho Deliberativo do Postalis. O Conselho também recebia da Diretoria Financeira mensalmente o Acompanhamento da Política de Investimento. É ressaltado que nenhuma auditoria da patrocinadora (Correios) apontou qualquer irregularidade na aquisição ou no monitoramento do FIDE (peça 106, p. 43-48) .
Análise: A simples manifestação do Conselho Fiscal, órgão integrante da estrutura do Postalis, não tem o condão de validar para a avaliação externa a estrutura de monitoramento. Tanto é assim, que auditorias realizadas pela Previc demonstraram as deficiências de monitoramento e gestão de riscos no Postalis.
Em que se pese a importância de esclarecimentos prestados periodicamente ao Conselho pela empresa de gerenciamento de riscos e pela Diretoria Financeira, o representante legal não logrou êxito em demonstrar como essas atividades ajudaram no monitoramento do investimento nos fundos BNY FIC FIDE e Brasil Sovereign II FIDE. Por fim, a inexistência de apontamentos de irregularidade pela auditoria dos Correios não valida qualquer irregularidade que venha a ser encontrada por outros órgãos de controle.
Alegações de defesa: Em seguida, o representante legal repisa o argumento de que há um nível de risco em qualquer atividade de investimento, sendo fatos supervenientes os responsáveis pelos resultados nos fundos BNY FIC FIDE e Brasil Sovereign II FIDE. São apresentadas medidas tomadas pelos defendentes para qualificar o processo de investimento do Postalis, como a instituição de processos adicionais de controle, relatórios diários da carteira e sistema para controle de enquadramento (peça 106, p. 49-50) .
Análise: O argumento de que há um nível de risco em qualquer atividade de investimento é fato conhecido dos investidores, no entanto, o que foi questionado na auditoria foi o desequilíbrio entre risco e retorno, uma vez que os recursos foram aplicados em fundos de maior risco e que apresentavam menor retorno histórico (peça 4, p. 51-52) . Em relação às medidas tomadas pelos defendentes para qualificar o processo de investimento, o representante legal não logrou êxito em demonstrar como essas atividades ajudaram no monitoramento do investimento nos fundos BNY FIC FIDE e Brasil Sovereign II FIDE.
Alegações de defesa: Por fim, o representante legal tenta atribuir responsabilidade aos Conselhos Deliberativo e Fiscal pelos prejuízos decorridos do investimento nos fundos BNY FIC FIDE e Brasil Sovereign II FIDE, solicitando novamente que o Postalis seja oficiado para apresentar documentação que comprovaria tais responsabilidades. Alega que não foram analisados pela auditoria relatórios de análises de risco correspondentes ao período do investimento e reitera, mais uma vez, que seja oficiado o Postalis para apresentar, entre outros, relatórios de acompanhamento da política de investimento, gerencial, de análise de risco (peça 106, p. 51-53) .
Análise: Como já exposto nessa instrução, não há de se falar em se oficiar ao Postalis para a produção de evidências, já que é obrigação da parte apresentar os elementos que julga necessários à comprovação da regular aplicação dos recursos. Além disso, a responsabilidade por supervisionar e coordenar as atividades da diretoria de investimentos era do Diretor-Presidente do Postalis e a responsabilidade por fiscalizar o Contrato 560/0 era do Diretor Financeiro do Postalis, não sendo correto responsabilizar os Conselhos, devido à ausência de conduta.
Alegações de defesa: O representante legal conclui a defesa requerendo, mais uma vez, que seja oficiado o Postalis para apresentar cópia da ação judicial n. 0266411-48.2014.8.19.0001, relatórios de acompanhamento, gerencial e de análises de risco, atas do Conselho Deliberativo e do Conselho Fiscal, correspondências trocadas entre o Postalis e o BNY Mellon DTVM, bem como que sejam oficiados o administrador e a gestora Atlântica para apresentar os documentos existentes em seus arquivos referentes ao investimento em análise.
Análise: Conforme já mencionado anteriormente, é obrigação da parte apresentar os elementos que julga necessários à comprovação da regular aplicação dos recursos. Não cabe a esse Tribunal oficiar o Postalis, o BNY Mellon DTVM ou a gestora do fundo (Atlântica) para a produção de eventuais evidências de interesse dos responsáveis.
De todo o exposto, conclui-se que as alegações de defesa dos Srs. Alexej Predtechensky e Adílson Florêncio da Costa devem ser rejeitadas, procedendo-se à condenação em débito e à aplicação da multa prevista na Lei Orgânica desta Corte de Contas. 
No que diz respeito ao Sr. Ricardo Oliveira Azevedo, em respeito ao princípio da verdade material, foi possível verificar, nas peças do processo e nas alegações de defesa dos outros responsáveis citados, que a situação do investimento nos fundos BNY FIC FIDE e Brasil Sovereign II FIDE estava deteriorada já em 2012, ano em que o Sr. Ricardo assumiu o cargo de Diretor Financeiro do Postalis. Logo, o Sr. Ricardo não foi o responsável pelo investimento inicial e ainda encontraria sérias dificuldades na mitigação de riscos e prejuízos do investimento nos fundos BNY FIC FIDE e Brasil Sovereign II FIDE, devido ao estado do investimento, a baixa liquidez e ao sobrepreço na aquisição dos títulos.
Dessa forma, ainda que os representantes legais do Sr. Ricardo Oliveira Azevedo não tenham apresentado medidas efetivas que contribuíssem para mitigar os prejuízos causados ao Postalis pelos investimentos nos fundos BNY FIC FIDE e Brasil Sovereign II FIDE, não se vislumbra nexo de causalidade entre sua conduta como Diretor Financeiro, em período posterior ao investimento inicial e quando o investimento já estava efetivado e o dano já havia se materializado. Dessa forma, propõe-se o acolhimento de suas alegações de defesa e a exclusão de seu nome do rol de responsáveis.
Alegações de defesa apresentada pelo responsável Antônio Carlos Conquista (peças 120-146) .
O Sr. Antônio Carlos Conquista foi citado para apresentar alegações de defesa por não supervisionar e não coordenar adequadamente as atividades da Diretoria de Investimentos do Postalis ao não tomar providências para mitigar os prejuízos decorrentes da administração fiduciária dos ativos do Postalis, para reestabelecer o cumprimento do art. 8º do regulamento do Fundo Brasil Sovereign II, ou demonstrar a impossibilidade de cumpri-lo, infração ao disposto no art. 47 do Estatuto Social do Postalis c/c o art. 4º da Resolução CMN 3.792/2009.
Da análise de suas alegações de defesa (peças 120 a 146) , conforme será exposto adiante, foi possível concluir que não há culpabilidade ou conduta, atribuível ao responsável, que tenha concorrido para gerar o prejuízo verificado no fundo Brasil Sovereign II FIDE. Dessa forma, propor-se-á o acolhimento das alegações de defesa.
Alegações de defesa: Inicialmente, os representantes legais do Sr. Antônio Carlos Conquista mencionam que o Acórdão 864/2016-TCU-Plenário, proferido nos autos de Solicitação do Congresso Nacional, determinou à SecexPrevidência a realização de auditoria no Postalis, e que o Acórdão 630/2017-TCU-Plenário, exarado nos autos do processo de auditoria, determinou a instauração de tomada de contas especial para apurar as supostas irregularidades em operações de investimentos no Fundo Brasil Sovereign II FIDE (peça 120, p. 1) .
Em seguida, para compreensão da matéria, são apresentados excertos da instrução realizada pela SecexPrevidência e que resultou na proposta de citação solidária do responsável Antônio Carlos Conquista e dos demais responsáveis. Transcreve-se, ainda, o inciso V, do artigo 47, do Estatuto do Postalis, e o artigo 4º da Resolução CMN 3.792/2009, os quais supostamente teriam sido descumpridos pelo responsável (peça 120, p. 2-7) .
O representante legal apresenta um breve relato acerca da política de investimentos e a gestão externa de ativos do Postalis, incluindo a sequência de acontecimentos e as responsabilidades assumidas na proposta de administração fiduciária e que levaram à contratação do BNY Mellon DTVM para gerir e administrar a carteira externa do Postalis (peça 120, p. 7-10) .
O representante legal alega que, a partir do contrato 560-0, o BNY Mellon DTVM assumiu as posições de administrador fiduciário e de gestor do fundo de investimentos, cujas funções e responsabilidades estão estabelecidas nos artigos 56 e 65 Instrução CVM 409/2004. Em relação aos termos do contrato 560-0, afirma que caberia ao BNY Mellon DTVM, entre outras responsabilidades, o controle de enquadramento e conformidade das operações e o monitoramento de risco (peça 120, p. 10-12) .
Em seguida, é apresentado histórico desde a constituição do fundo Brasil Sovereign II FIDE, é mencionada a incorporação do Atlântica Real Sovereign Fund e a substituição da gestora Perimeter Asset Management pela Atlântica Administradora de Recursos Ltda. Afirma-se que foi na gestão do responsável Antônio Carlos Conquista que se identificou o descumprimento do regulamento do fundo e que o Postalis promoveu protestos judiciais e ajuizou ação ordinária em face do BNY Mellon DTVM e do Sr. Fabrizio Dulcetti Neves, controlador da Atlântica Administradora de Recursos Ltda., visando a condenação deses no pagamento integral dos prejuízos (peça 120, p. 12-18) .
Afirma que em 2014 o BNY Mellon DTVM informou que teve "acesso a informações sugerindo que o FIDEX pagou valor superior àquele efetivamente devido para a aquisição das Notas" e que "iniciou uma investigação dos fatos, a qual aponta que o FIDEX pode ter pagado valor excedente de aproximadamente US$ 79.000.000,00 (setenta e nove milhões de dólares americanos) " e, ainda, que em razão da suspensão do pagamento dos títulos e dívida externa emitidos pela Argentina e a necessidade de mudança na metodologia de avaliação de alguns títulos de dívida privados (credit-linked notes) pertencentes à carteira do fundo, foram realizadas provisões para perdas em sua carteira em 1/8/2014, de forma que o patrimônio líquido do fundo Brasil Sovereign II FIDE sofreu impacto negativo de 51,48% (peça 120, p. 17) .
O representante legal afirma que, em razão da ação judicial, o Juízo da 29ª Vara Cível da Comarca da Capital do Rio de Janeiro deferiu tutela antecipada e determinou o bloqueio de R$ 197.859.051,99. Afirma, ainda, que foi deferido pedido do Postalis de reforço da garantia no valor histórico de R$ 51.955.903,03, que o bloqueio via Bacenjud foi convertido em carta fiança, que o processo continua em trâmite perante o poder judiciário e que o valor afiançado pelo BNY Mellon é de R$ 249.814.955,02 (peça 120, p. 18-19) .
Alega o representante legal que a instrução CVM 409/04 e o contrato de gestão estabelecem a responsabilidade solidária entre o administrador e o gestor perante os quotistas, que o BNY Mellon DTVM não implementou métodos de controle das atividades da gestora Atlântica e que a responsabilidade do BNY Mellon não é apenas solidária com a gestora, mas também é pessoal (§ 3º do art. 57 da Instrução CVM nº 409/04) (peça 120, p. 21) .
Registra que o diferencial na proposta comercial do BNY Mellon DTVM era o de agregar à simples controladoria de ativos e passivos de fundos de investimento um diferencial de garantia plena por qualquer prejuízo que fosse causado aos fundos que pretendia administrar (peça 120, p. 21-22) .
O representante legal alega que quando o Sr. Antônio Carlos Conquista assumiu a presidência do Postalis, em 2/4/2012, os investimentos no fundo Brasil Sovereign II FIDE já tinha sido realizado com flagrante sobrepreço, cabendo a ele apenas o monitoramento do investimento e providências como o ajuizamento da ação judicial supramencionada para buscar mitigar os danos (peça 120, p. 22-23) .
Adiante, passa a detalhar as ações estruturais promovidas pelo responsável. Cita a elaboração de um Plano de Ação e de um Plano de Reenquadramento. Ressalva, contudo, que no caso do Fundo Brasil Sovereign II FIDE não foi possível o reenquadramento, pois não havia interessados na aquisição dos títulos em decorrência da ausência de lastro (peça 120, p. 23-24) .
É informado que, em decorrência dos Relatórios de Fiscalização 05/2012 e 06/2012 da Previc, a Diretoria, por meio da Diretoria Financeira, elaborou um Plano de Ação para melhorar os controles internos e de riscos (crédito, mercado e liquidez) . Dentro desse plano, havia o Plano de Enquadramento, para aqueles ativos que necessitavam de ajustes, como o Brasil Sovereign II FIDE. Dessa forma, havia ações específicas relacionadas ao Brasil Sovereign II FIDE no Plano, sendo tudo informado à Previc. Ato contínuo, é apresentado um resumo das medidas tomadas em atendimento aos pontos questionados pela Previc e são relatadas outras ações, como a qualificação dos membros do Comitê de Investimento (peça 120, p. 24-31) .
Nesse mesmo sentido, o representante legal passa a listar mais medidas tomadas pela Diretoria Executiva, na gestão do defendente, com o intuito de revisar procedimentos de controle e gestão. São citadas providências tais como a obrigatoriedade de o Comitê de Investimentos enviar suas atas aos Conselhos e Diretorias, a redução das taxas de administração cobradas pelas gestoras de recursos do Postalis e a criação de um Manual de Investimentos baseado no "Guia de Melhores Práticas em Investimentos" da Previc (peça 120, p. 31-32) .
Em seguida, a defesa argumenta que o responsável, no que concerne ao fundo Brasil Sovereign II FIDE, seguiu o recomendado pelo Manual de Investimentos nos casos de default. Dessa maneira, houve a substituição dos gestores e administradores, contratando-se auditorias e consultorias para se avaliar os créditos e cobrança dos responsáveis pelo prejuízo, via ação ordinária (peça 120, p. 33-34) .
De acordo com o representante legal, houve estabelecimento de regras para escolha de gestor de carteira e forte migração dos investimentos do Postalis para os títulos públicos federais, mais seguros. À guisa de exemplo, demonstra-se que o Postalis possuía R$ 30 milhões investidos em títulos públicos quando o defendente assumiu a presidência (abril/2012) , ao passo que em fevereiro de 2016 o total investido nesses títulos já correspondia a R$ 1 bilhão, considerando-se apenas o Plano de Benefício Definido (peça 120, p. 34-35) .
Ademais, o representante legal relata a reestruturação organizacional do Postalis, promovida pelo responsável, com a criação da Gerência de Riscos e o aprimoramento da Gerência de Controladoria e a aprovação da Política de Investimentos de 2014 já em consonância com a Resolução CMN 3.792/2009. Em seguida, apresenta-se uma síntese do que já fora exposto. Por fim, defende-se a ausência de nexo de causalidade e de culpabilidade do defendente com relação aos prejuízos detectados no fundo Brasil Sovereign II FIDE (peça 120, p. 35-39) .
Análise: Da análise das alegações de defesa, pode-se concluir que a defesa logrou êxito em demonstrar que não há culpabilidade ou conduta, atribuível ao defendente, que tenha concorrido para gerar o prejuízo verificado no Brasil Sovereign II FIDE. A situação não só já estava deteriorada quando o defendente assumiu a presidência do Postalis, mas a defesa demonstrou efetivas ações tomadas em sua gestão para mitigar os possíveis prejuízos.
Entende-se, ainda que não havia como se desfazer do investimento, devido ao sobrepreço na aquisição dos títulos e à inexistência de interessados na aquisição. Dessa forma, propõe-se o acolhimento das alegações de defesa do Sr. Antônio Carlos Conquista.
Alegações de defesa apresentada pelo responsável André Luis Carvalho da Motta e Silva (peça 119) .
O Sr. André Luis Carvalho da Motta e Silva foi citado para apresentar alegações de defesa por não tomar providências para mitigar os prejuízos decorrentes da administração fiduciária dos ativos do Postalis e não adotar medidas para reestabelecer o cumprimento do regulamento do Fundo, o que propiciou o descumprimento do art. 8º do regulamento do Fundo Brasil Sovereign II, com consequente prejuízo ao Postalis, ou demonstrar a impossibilidade de cumpri-lo, infringindo o disposto nos arts. 19 e 22 da Lei Complementar 108/2001 c/c o art. 4º da Resolução CMN 3792/2009.
Da análise de suas alegações de defesa (peça 119) , conforme será exposto adiante, foi possível concluir que não há culpabilidade ou conduta, atribuível ao defendente, que tenha concorrido para gerar o prejuízo verificado no fundo Brasil Sovereign II FIDE. Dessa forma, propor-se-á o acolhimento das alegações de defesa.
Alegações de defesa: Inicialmente, os representantes legais apresentam uma síntese dos fatos apurados na Tomada de Contas Especial e das omissões atribuídas ao defendente, da estruturação dos fundos feita pelo BNY Mellon DTVM e da regulamentação do fundo Brasil Sovereign II FIDE, o qual exigia a aplicação de no mínimo 80% do patrimônio líquido em títulos representativos de dívida externa de responsabilidade da União (peça 119, p. 3-7) .
Os representantes legais ressaltam que antes da gestão do defendente (em dezembro de 2011) os títulos da dívida pública externa brasileira foram vendidos e trocados por notas estruturadas de risco muito mais elevado, o que era proibido pelo regulamento. Desse modo, a composição do fundo passou a ser de 100% de títulos privados. Além disso, teria sido pago um valor superior àquele efetivamente devido para a aquisição das Notas (peça 119, p. 7) .
Os representantes legais, de início, defendem que não houve atuação negligente do responsável, que as ações realizadas em sua gestão como Diretor Financeiro teriam sido no sentido de sanar as irregularidades porventura existentes, que houve tentativas de ressarcimento extrajudicial e ajuizamento de ação ordinária em face do BNY Mellon DTVM (a qual resultou na obtenção de liminar para bloqueio de bens e valores do administrador) , que a CPI dos Fundos de Pensão e o relatório de auditoria original teriam isentado o defendente (peça 119, p. 8-10) .
Adiante, ponderam que o defendente assumiu o cargo de Diretor Financeiro do Postalis em 8/11/2013, quase três anos depois de concretizada as irregularidades e a péssima situação do Fidex (fundo Brasil Sovereign II FIDE) (peça 119, p. 11-12) .
Ato contínuo, a defesa passa a apresentar as providências tomadas pelo defendente. Houve requisição de comprovantes de taxa de administração, memória de cálculo, solicitação de justificativas para apropriação de valores, solicitação de informações e esclarecimentos ao gestor do fundo. Relata-se, também, a dificuldade, causada pela "árvore de fundos", em se descobrir a real situação dos investimentos do Postalis (peça 119, p. 12-19) .
Sem demora, alegam que não houve ausência de monitoramento dos riscos por parte do responsável, que era necessário tempo para avaliar o fundo e tomar qualquer decisão. Alegam que foram inúmeras as tentativas para encerramento do referido fundo e que, pela ausência de liquidez dos ativos, não foi possível realizar tal feito (peça 119, p. 19-20) .
Os representantes legais citam que em tempo recorde o defendente identificou os problemas e tomou as providências necessárias, que esses atos culminaram com a "quebra" da árvore de fundos, o que possibilitou enxergar outros prejuízos que estavam ocorrendo no Postalis, evidenciando não ter havido qualquer omissão ou negligência na sua fiscalização (peça 119, p. 20-21) .
Seguidamente, os representantes legais expõem que, na CPI dos Fundos de Pensão, o Diretor de Fiscalização da Previc afirmou que após o defendente ter assumido o cargo de Diretor houve a adoção de uma linha bastante conservadora, não havendo que se falar em intervenção, já que havia elementos de melhoria do processo de investimento da entidade (peça 119, p. 21-23) .
Ato contínuo, afirmam que o responsável acompanhou e gerenciou o risco/retorno esperado do fundo Brasil Sovereign II FIDE ao diminuir o nível de alçada na alocação de recursos, priorizar a aquisição de títulos públicos federais (taxas atrativas e risco soberano) e implantar toda a governança existente até hoje no Postalis. A conduta do responsável seria, nessa lógica, "corretora" das irregularidades ocorridas (peça 119, p. 24-26) .
Mais adiante, a defesa argumenta novamente que o responsável assumiu o cargo quando a situação do fundo Brasil Sovereign II FIDE já estava concretizada, sendo que o defendente rapidamente resgatou os investimentos do BNY Mellon DTVM que possuíam liquidez, além de ter transformado 0,3% do patrimônio do Plano de Benefício Definido investido em títulos públicos federais para mais de 40% em três anos. Cita, ainda, o ajuizamento de ações para ressarcimento dos prejuízos. A defesa alega ainda que não seria prudente que o responsável rescindisse o contrato com o BNY Mellon DTVM imediatamente, pois deveria ser comprovada a conduta do banco e seu histórico, de modo a posteriormente se obter o ressarcimento (peça 119, p. 26) .
Para finalizar, os representantes legais afirmam que as ações deflagradas pela Polícia Federal para investigar desvios em fundo de pensão (Greenfield e Pausare) não tiveram como alvo o defendente. Afirmam que a Ação Civil Pública ajuizada pelo Ministério Público Federal para ressarcir do BNY Mellon DTVM R$ 8,2 bilhões toma como base as ações já ajuizadas pelo defendente e que não há, na esfera penal, qualquer crime imputado ao responsável. O prejuízo verificado no Postalis também não guardaria nenhum nexo de causalidade com atos atribuíveis ou de responsabilidade do responsável. Afirmam ainda que foram instauradas outras duas TCEs (TC Processo 010.332/2017-0 e TC Processo 010.409/2017-3) e que, após análise da Unidade Técnica e do Ministério Público, as propostas foram pelo julgamento regular das contas do responsável (peça 119, p. 27-30) .
Análise: Analisando-se as alegações de defesa apresentadas, não se pode afirmar que haja nexo de causalidade ou conduta atribuível ao responsável que tenha concorrido para gerar o prejuízo verificado ao Postalis no fundo Brasil Sovereign II FIDE. Quando o responsável assumiu o cargo de Diretor Financeiro, a situação do investimento já era precária e não haveria muito o que se fazer, já que a alienação dos títulos se mostrou de difícil execução devido ao sobrepreço na aquisição e à ausência de liquidez dos ativos.
Não obstante, a defesa ainda logrou êxito em demonstrar efetivas providências tomadas pelo responsável para gerenciar o investimento e mitigar os prejuízos, tendo atuado dentro da reserva do possível. Dessa forma, propõe-se o acolhimento das alegações de defesa do Sr. André Luís Carvalho Motta e Silva.
Alegações de defesa apresentada pelo responsável Paulo Eduardo Cabral Furtado (peças 101-103) .
O Sr. Paulo Eduardo Cabral Furtado foi citado para apresentar alegações de defesa por não supervisionar e não coordenar adequadamente as atividades da Diretoria de Investimentos do Postalis ao não tomar providências para mitigar os prejuízos decorrentes da administração fiduciária dos ativos do Postalis, para reestabelecer o cumprimento do art. 8º do regulamento do Fundo Brasil Sovereign II, ou demonstrar a impossibilidade de cumpri-lo, infração ao disposto no art. 47 do Estatuto Social do Postalis c/c o art. 4º da Resolução CMN 3792/2009.
Da análise de suas alegações de defesa (peças 101-103) , conforme será exposto adiante, foi possível concluir que não há culpabilidade ou conduta, atribuível ao defendente, que tenha concorrido para gerar o prejuízo verificado no fundo Brasil Sovereign II FIDE. Dessa forma, propor-se-á o acolhimento das alegações de defesa.
Alegações de defesa: O Sr. Paulo Eduardo Cabral Furtado apresentou suas alegações de defesa na peça 101. Inicialmente, o defendente esclarece que o período de sua gestão como Presidente do Postalis abrangeu o período de 2/3/2016 a 29/6/2016. O defendente argumenta que o relatório de auditoria da SecexPrevidência (peça 4) considerou como responsáveis, além do BNY Mellon DTVM, apenas o Diretor-Presidente e o Diretor de Investimentos do Postalis na época em que ocorreu as operações irregulares no fundo Brasil Sovereign II FIDE (peça 101, p. 1-3) .
Em seguida, o defendente transcreve trecho do Relatório de Auditoria onde a equipe registra que a gestora do fundo Brasil Sovereign II FIDE (Atlântica Administradora) comprou dois Certificados de Depósito do UBS Warburg com elevado sobrepreço e que não era possível aos Diretores de Investimentos posteriores ao Diretor Adilson Florêncio da Costa negociar esses títulos sem realizar o prejuízo ocorrido no momento da compra (peça 101, p. 3-4) .
O defendente alega que durante seu breve período de gestão (118 dias) , quase cinco anos após as operações irregulares, não haveria de sua parte atos de omissão e inércia que tenham ampliado o prejuízo causado ao Postalis. O defendente teria adotado medidas de adequação da governança, dos controles internos e da gestão de riscos da EFPC. As providências incluem a implementação de processo de controle do cumprimento de determinações/recomendações dos Conselhos Fiscal e Deliberativo. Ato contínuo, o defendente alega que somente os diretores que realizaram o investimento irregular deveriam ser responsabilizados, que a sua condenação seria sem provas e que não houve consideração quanto aos diferentes períodos de gestão dos citados (peça 101, p. 4-6) .
	Em seguida, apresenta as conclusões do relatório de auditoria quanto aos investimentos no fundo Brasil Sovereign II FIDE, argumentando que todas as irregularidades foram cometidas no momento inicial do investimento, pelos Diretores daquela época. Ademais, os Certificados de Depósito do UBS Warburg, adquiridos em dezembro de 2011 com sobrepreço de US$ 79 milhões, lastreados em títulos emitidos pelos governos do Brasil, da Argentina, da Venezuela e da estatal venezuelana Petróleos da Venezuela (PDVSA) , sofreram desvalorização de mais de 50%, em função do retro citado sobrepreço e da suspensão de pagamento dos títulos da dívida Argentina, em julho de 2014 (peça 101, p. 7-8) .
Segundo argumenta o defendente, outro fator que impossibilitava a venda dos títulos era a baixa ou nenhuma liquidez deles, consoante registro da KPMG Auditores Independentes. Logo, não haveria qualquer omissão ou negligência do defendente e a responsabilização solidária contrariaria os princípios de direito e da razoabilidade, considerando ainda que a boa-fé do defendente foi reconhecida por este Tribunal (peça 101, p. 8-13) .
Logo após, o defendente relata que se deparou com grave situação quando assumiu o cargo e prontamente procurou conhecer o que requeria providências urgentes, tendo elaborado uma agenda de compromissos. Assim, o defendente passa a listar as iniciativas adotadas em seu período de gestão, relativamente à governança, controles internos, gestão de riscos e atuação de auditorias. As providências procuraram oferecer soluções aos problemas identificados (peça 101, p. 13-15) .
Nas medidas listadas, estão a priorização de ações de negociação para solução de pendências judiciais com o BNY Mellon DTVM, a revisão e atualização de critérios para seleção de corretoras e gestores de fundos de investimentos, a criação de grupo de trabalho para regularizar pontos apontados pela Auditoria Interna dos Correios e pela Previc, a determinação de que o Chefe de Gabinete da Presidência acompanhasse/avaliasse o atendimento de recomendações dos Conselhos, a criação de Grupo Técnico Permanente de Apoio à Diretoria Executiva, a reestruturação da Gerência de Riscos, a concessão à Gerência de Auditoria Interna de acesso irrestrito a informações e documentos, dentre outros (peça 101, p. 15-29) .
Por fim, o defendente repisa os argumentos apresentados ao longo da peça, afirmando que não houve omissão de sua parte que tenha aumentado o prejuízo do Postalis, que a auditoria entendeu que o defendente não contribuíra para o prejuízo, que a responsabilidade é exclusiva dos Diretores que ocupavam o cargo na época da aquisição dos títulos e que o defendente agiu para preservar o patrimônio e os interesses do Postalis. É destacado ainda que, mesmo após intervenção, os ativos continuaram a fazer parte da carteira de investimento do Postalis, com registro de nova redução em seu valor. Ao final, há resumo dos argumentos apresentados, com o pedido de exclusão de seu nome do rol de responsáveis (peça 101, p. 29-34) .
Análise: analisando-se as alegações de defesa trazidas pelo Sr. Paulo Eduardo Cabral Furtado, pode-se concluir que não é possível imputar a ele qualquer conduta que tenha concorrido para causar ou mesmo aumentar o prejuízo causado ao Postalis pelo investimento no fundo Brasil Sovereign II FIDE. O defendente assumiu a presidência do Postalis quase cinco anos após a aquisição dos Certificados de Depósito do UBS Warburg, adquiridos em dezembro de 2011 com sobrepreço de US$ 79 milhões, o que, em conjunto com a suspensão de pagamento dos títulos da dívida Argentina, ocasionou desvalorização de mais de 60% do patrimônio do fundo no período de agosto/setembro de 2014. Além disso, outro fator que impossibilitava a venda dos títulos era a baixa ou nenhuma liquidez dos Certificados, consoante registro da KPMG Auditores Independentes.
Dessa forma, não haveria ação possível a ser tomada pelo defendente de modo a mitigar os prejuízos. Não obstante, o defendente demonstrou algumas medidas tomadas durante seu mandato para melhorar a situação do Postalis, ainda que sem direta relação com o fundo Brasil Sovereign II FIDE. Portanto, devido à ausência de nexo de causalidade entre qualquer ato praticado pelo defendente e os prejuízos aferidos pelo Postalis, propõe-se o acolhimento das alegações de defesa do Sr. Paulo Eduardo Cabral Furtado.
Alegações de defesa apresentada pelo responsável Humberto José Teófilo Magalhães (peça 105) .
O Sr. Humberto José Teófilo Magalhães foi citado para apresentar alegações de defesa por não tomar providências para mitigar os prejuízos decorrentes da administração fiduciária dos ativos do Postalis e não adotar medidas para reestabelecer o cumprimento do regulamento do Fundo, o que propiciou o descumprimento do art. 8º do regulamento do fundo Brasil Sovereign II com consequente prejuízo ao Postalis, ou demonstrar a impossibilidade de cumpri-lo, infração ao disposto nos arts. 19 e 22 da Lei Complementar 108/2001 c/c o art. 4º da Resolução CMN 3792/2009.
Da análise de suas alegações de defesa (peça 105) , conforme será exposto adiante, foi possível concluir que não há culpabilidade ou conduta, atribuível ao defendente, que tenha concorrido para gerar o prejuízo verificado no fundo Brasil Sovereign II FIDE. Dessa forma, propor-se-á o acolhimento das alegações de defesa.
Alegações de defesa: O Sr. Humberto José Teófilo Magalhães apresentou suas alegações de defesa na peça 105. Inicialmente, o defendente esclarece que o período de sua gestão como Diretor de Investimentos (Financeiro) do Postalis abrangeu o período de 16/3/2016 a 29/6/2016 (106 dias) . O defendente argumenta que o relatório de auditoria da SecexPrevidência (peça 4) considerou como responsáveis, além do BNY Mellon DTVM, apenas o Diretor Presidente e o Diretor de Investimentos do Postalis na época em que ocorreram as operações irregulares no fundo Brasil Sovereign II FIDE. Alega que somente os diretores que realizaram o investimento irregular deveriam ser responsabilizados, que a sua condenação seria sem provas e que não houve consideração quanto aos diferentes períodos de gestão dos citados (peça 105, p. 1-4) .
Em seguida, transcreve trecho do Relatório de Auditoria onde a equipe registra que a gestora do fundo Brasil Sovereign II FIDE (Atlântica Administradora) comprou dois Certificados de Depósito do UBS Warburg com elevado sobrepreço e que não era possível aos Diretores de Investimentos posteriores ao Diretor Adilson Florêncio da Costa negociar esses títulos sem realizar o prejuízo ocorrido no momento da compra. Afirma que durante seu breve período de gestão (106 dias) , vários anos após as operações irregulares, não haveria de sua parte atos de omissão e inércia que tenham ampliado o prejuízo causado ao Postalis (peça 105, p. 4-5) .
O defendente apresenta as conclusões do relatório de auditoria quanto aos investimentos no fundo Brasil Sovereign II FIDE, argumentando que todas as irregularidades foram cometidas no momento inicial do investimento, pelos Diretores daquela época. Ademais, os Certificados de Depósito do UBS Warburg, adquiridos em dezembro de 2011 com sobrepreço de US$ 79 milhões, lastreados em títulos emitidos pelos governos do Brasil, da Argentina, da Venezuela e da estatal venezuelana Petróleos da Venezuela (PDVSA) , sofreram desvalorização de mais de 50%, em função do retro citado sobrepreço e da suspensão de pagamento dos títulos da dívida Argentina, em julho de 2014 (peça 105, p. 6) .
Segundo argumenta o defendente, outro fator que impossibilitava a venda dos títulos era a baixa ou nenhuma liquidez deles, consoante registro da KPMG Auditores Independentes. Afirma que em menos de três anos da realização dos investimentos ilegais os recursos do fundo Brasil Sovereign II FIDE praticamente tinham virado "fumaça", citando as desvalorizações reconhecidas em agosto e setembro de 2014 (decorrentes da aquisição com sobrepreço e da suspensão do pagamento dos títulos da Argentina) . Logo, não haveria qualquer omissão ou negligência do defendente e a responsabilização solidária contrariaria os princípios de direito e da razoabilidade, considerando ainda que a boa-fé do defendente foi reconhecida por este Tribunal (peça 105, p. 7-12) .
Logo após, relata que se deparou com grave situação quando assumiu o cargo e prontamente procurou conhecer o que requeria providências urgentes, tendo elaborado, em conjunto com a Presidência, uma agenda de compromissos. No tocante às atividades da Diretoria de Investimentos, o defendente passa a listar as iniciativas adotadas em seu período de gestão, entre elas otimizar o processo de administração terceirizada de fundos de investimentos, propor soluções para os desenquadramentos de investimentos, fortalecer o sistema de controles internos, revisar os contratos de prestação de serviços vigentes (peça 105, p. 12-14) .
O defendente repisa os argumentos apresentados ao longo da peça, afirmando que não houve omissão de sua parte que tenha aumentado o prejuízo do Postalis, que não há nexo de causalidade entre a alegada negligência (inexistente) e o dano experimentado pelo Postalis, que a auditoria entendeu que o defendente não contribuíra para o prejuízo, que a responsabilidade é exclusiva dos Diretores que ocupavam o cargo na época da aquisição dos títulos e que o defendente agiu para preservar o patrimônio e os interesses do Postalis (peça 105, p. 14-17) .
Por fim, relata seu currículo e reitera os motivos pelos quais seu nome deveria ser excluído do rol de responsáveis, há resumo de argumentos apresentados e menção a reuniões realizadas com o BNY Mellon DTVM na tentativa de encontrar alternativa para solução do problema. É destacado ainda que, mesmo após intervenção, os ativos continuaram a fazer parte da carteira de investimento do Postalis. Ao final, o defendente pede a exclusão de seu nome do rol de responsáveis (peça 105, p. 17-19) .
Análise: Analisando-se as alegações de defesa trazidas pelo Sr. Humberto José Teófilo Magalhães, pode-se concluir que não é possível imputar a ele qualquer conduta que tenha concorrido para causar ou mesmo aumentar o prejuízo causado ao Postalis pelo investimento no fundo Brasil Sovereign II FIDE, semelhantemente ao Sr. Paulo Eduardo Cabral Furtado. O defendente assumiu a Diretoria de Investimentos do Postalis quase cinco anos após a aquisição dos Certificados de Depósito do UBS Warburg, adquiridos em dezembro de 2011 com sobrepreço de US$ 79 milhões, o que, em conjunto com a suspensão de pagamento dos títulos da dívida Argentina, ocasionou desvalorização de mais de 60% do patrimônio do fundo no período de agosto/setembro de 2014. Além disso, outro fator que impossibilitava a venda dos títulos era a baixa ou nenhuma liquidez dos Certificados, consoante registro da KPMG Auditores Independentes.
Destarte, não haveria ação possível a ser tomada pelo defendente de modo a mitigar os prejuízos. Mesmo assim, o defendente foi capaz de relatar algumas iniciativas empreendidas durante seu mandato para melhorar a situação do Postalis, ainda que sem direta relação com fundo Brasil Sovereign II FIDE. Portanto, devido à ausência de nexo de causalidade entre qualquer ato praticado pelo defendente e os prejuízos aferidos pelo Postalis, propõe-se o acolhimento das alegações de defesa do Sr. Humberto José Teófilo Magalhães. 
CONCLUSÃO
Em face da análise promovida na presente instrução, propõe-se acolher as alegações de defesa apresentadas pelos Srs. André Luis Carvalho da Motta e Silva, Antônio Carlos Conquista, Humberto José Teófilo Magalhães, Paulo Eduardo Cabral Furtado e Ricardo Oliveira Azevedo, uma vez que foram suficientes para elidir as irregularidades a eles atribuídas. Desse modo, suas contas devem ser julgadas regulares, dando-se quitação plena aos responsáveis.
Com relação aos Srs. Alexej Predtechensky e Adílson Florêncio da Costa e à empresa BNY Mellon Serviços Financeiros Distribuidora de Títulos e Valores Mobiliários S/A, em face da análise promovida na presente instrução, propõe-se rejeitar as alegações de defesa apresentadas, uma vez que não foram suficientes para sanear as irregularidades a eles atribuídas.
As alegações de defesa dos Srs. Alexej Predtechensky e Adílson Florêncio da Costa não lograram êxito em afastar o débito a eles imputado. Ademais, inexistem nos autos elementos que demonstrem sua boa-fé ou a ocorrência de outros excludentes de culpabilidade. Desse modo, as contas devem ser julgadas irregulares, nos termos do art. 202, § 6º, do Regimento Interno do TCU, procedendo-se à condenação em débito e à aplicação da multa prevista no art. 57 da Lei 8.443/1992.
As alegações de defesa do BNY Mellon DTVM tampouco lograram afastar o débito que lhe fora imputado. Desse modo, as contas devem, desde logo, ser julgadas irregulares, nos termos do art. 202, § 6º, do Regimento Interno do TCU, procedendo-se à condenação em débito do BNY Mellon DTVM e à aplicação da multa prevista no art. 57 da Lei 8.443/1992.
PROPOSTA DE ENCAMINHAMENTO
Diante do exposto, submete-se os autos à consideração superior, propondo ao Tribunal:
	a) com fundamento nos arts. 1º, inciso I, 16, inciso III, alíneas "b" e "c", da Lei 8.443/1992 c/c os arts. 19 e 23, inciso III, da mesma Lei, e com arts. 1º, inciso I, 209, incisos II e III, 210 e 214, inciso III, do Regimento Interno do TCU, que sejam julgadas irregulares as contas dos Srs. Alexej Predtechensky (CPF XXX.342.968-XX) , ex-Diretor Presidente do Postalis, e Adilson Florêncio da Costa (CPF XXX.351.621-XX) , ex-Diretor Financeiro do Postalis, e do responsável BNY Mellon Serviços Financeiros Distribuidora de Títulos e Valores Mobiliários S/A (CNPJ 02.201.501/0001-61) , administrador fiduciário do BNY Mellon Fundo de Investimento em Cotas de Fundos de Investimento de Dívida Externa e Brasil Sovereign II Fundo de Investimento de Dívida Externa, e condená-los, em solidariedade, ao pagamento das quantias a seguir especificadas, com a fixação do prazo de quinze dias, a contar das notificações, para comprovarem, perante o Tribunal (art. 214, inciso III, alínea "a", do Regimento Interno) , o recolhimento das dívidas aos cofres do Postalis Instituto de Previdência Complementar, atualizada monetariamente e acrescidas dos juros de mora, calculados a partir das datas discriminadas, até a data dos recolhimentos, na forma prevista na legislação em vigor.
	VALOR ORIGINAL (R$) 
	DATA DA OCORRÊNCIA

	46.272.733,33
	07/05/2009

	47.904.853,04
	05/06/2009

	41.836,00
	12/05/2011

	21.068,40
	02/06/2011

	661,80
	24/06/2011

	21.683,20
	08/07/2011

	893,65
	09/07/2011

	21.427,47
	02/08/2011

	931,85
	22/08/2011

	25.147,87
	02/09/2011

	25.586,14
	06/10/2011

	470,39
	19/10/2011

	469,91
	24/10/2011

	23.916,84
	07/11/2011

	24.297,65
	12/12/2011

	28.871,01
	04/01/2012

Valor atualizado até 26/11/2019: R$ 231.249.964,12
b) aplicar aos Srs. Alexej Predtechensky e Adilson Florêncio da Costa e à empresa BNY Mellon Serviços Financeiros Distribuidora de Títulos e Valores Mobiliários S/A, individualmente, a multa prevista no art. 57 da Lei 8.443/1992 c/c o art. 267 do Regimento Interno, com a fixação do prazo de quinze dias, a contar das notificações, para comprovarem, perante o Tribunal (art. 214, inciso III, alínea "a", do Regimento Interno) , o recolhimento das dívidas aos cofres do Tesouro Nacional, atualizadas monetariamente desde a data do Acórdão até a dos efetivos recolhimentos, se forem pagas após o vencimento, na forma da legislação em vigor;
c) autorizar, desde logo, nos termos do art. 28, inciso II, da Lei 8.443/1992, a cobrança judicial das dívidas caso não atendidas as notificações;
d) encaminhar cópia da deliberação ao Procurador-Chefe da Procuradoria da República no Distrito Federal, nos termos do § 3º do art. 16 da Lei 8.443/1992 c/c o § 7º do art. 209 do Regimento Interno do TCU, para adoção das medidas cabíveis, destacando que o relatório e o voto que a fundamentam podem ser acessados por meio do endereço eletrônico www.tcu.gov.br/acordaos;
e) com fundamento nos arts. 1º, inciso I, 16, inciso I, 17 e 23, inciso I, da Lei 8.443/1992 c/c os arts. 1º, inciso I, 207 e 214, inciso I, do Regimento Interno, que sejam julgadas regulares as contas dos Srs. André Luis Carvalho da Motta e Silva (CPF XXX.006.567-XX) , Antonio Carlos Conquista (CPF XXX.852.708-XX) , Humberto José Teófilo Magalhães (CPF XXX.396.911-XX) , Paulo Eduardo Cabral Furtado (CPF XXX.364.432-XX) e Ricardo Oliveira Azevedo (CPF XXX.567.401-XX) , dando-lhes quitação plena;
f) enviar cópia desta instrução e do Acórdão que vier a ser adotado à Superintendência Nacional de Previdência Complementar (Previc) , ao Postalis Instituto de Previdência Complementar (Postalis) e à Empresa Brasileira de Correios e Telégrafos (Correios) .
2.	O representante do MPTCU que atuou no feito, Procurador Marinus Eduardo de Vries Marsico, em parecer à 151, manifestou-se de acordo com a proposta da unidade técnica, nos seguintes termos:
	Trata-se de tomada de contas especial instaurada por determinação do item 9.1.2 do Acórdão 630/2017-TCU-Plenário, em desfavor dos responsáveis por investimentos irregulares realizados pelo Postalis Instituto de Previdência Complementar (Postalis) nos fundos da BNY Mellon Fundo de Investimento em Cotas de Fundos de Investimento de Dívida Externa (BNY Mellon FIC FIDE) e Brasil Sovereign II Fundo de Investimento de Dívida Externa (Brasil Sovereign II FIDE) .
	Após a instrução regular, foram responsabilizados a empresa BNY Mellon DTVM S.A (administradora fiduciária dos fundos BNY Mellon FIC FIDE e Brasil Sovereign II FIDE, CNPJ 02.201.501/0001-61) , pela omissão em fiscalizar adequadamente os serviços terceirizados de gestão da carteira (movimentação de ativos) e propiciar o descumprimento de regulamentos e consequentes prejuízos ao Postalis; o Sr. Adilson Florêncio da Costa (diretor de investimento do Postalis no período de 1/9/2005 a 15/2/2012, CPF XXX.351.621-XX) , pela omissão em fiscalizar adequadamente o contrato com o BNY Mellon DTVM; o Sr. Alexej Predtechensky (diretor de presidente do Postalis no período de 1/2/2006 a 2/4/2012, CPF XXX.342.968-XX) , pela omissão em supervisionar e coordenar adequadamente as atividades da diretoria de investimento.
	De outra parte, houve proposta de julgar regulares as contas dos Srs. André Luís Carvalho da Motta e Silva (CPF XXX.006.567-XX) , Antônio Carlos Conquista (CPF XXX.852.708-XX) , Humberto José Teófilo Magalhães (CPF XXX.396.911-XX) , Paulo Eduardo Cabral Furtado (CPF XXX.364.432-XX) e Ricardo Oliveira Azevedo (CPF XXX.567.401-XX) , considerando a falta de nexo de causalidade entre os prejuízos suportados pelo Postalis e suas contas nas gestões sucessoras da diretoria de investimentos.
	À vista dos elementos constantes dos autos, manifestamo-nos de acordo com a proposta da SecexFinanças (peça 148) , apenas sugerindo, em acréscimo, que a rejeição e o acolhimento das alegações de defesa dos responsáveis conforme disposto na conclusão da instrução (itens 224 a 227) também constem expressamente da deliberação que vier a ser proferida pelo Tribunal.
	Quanto aos responsáveis com proposta de contas irregulares, justifica-se a condenação em razão do envolvimento direto na prática de atos e omissões que resultaram severos prejuízos ao Postalis por descumprimento das políticas de investimento dispostas no art. 8º do regulamento do Fundo Brasil Sovereign II FIDE e por infração ao disposto nos artigos 19 e 22 da Lei Complementar 108/2001 c/c art. 4º da Resolução CMN 3.792/2009.
	Os prejuízos causados foram gravíssimos e sua ocorrência não se justifica em eventual risco inerente às operações financeiras, senão por erros grosseiros e flagrante descumprimento de normas na gestão da carteira de investimentos do Postalis que criaram as condições para que se materializassem prejuízos bilionários ao referido instituto de seguridade.
	Apesar da gravidade explícita das irregularidades, abstemo-nos de propor a sanção de inabilitação para o exercício de cargo em comissão e função de confiança prevista no art. 60 da Lei 8.443/92 tão-somente porque tal sanção já foi aplicada no TC Processo 010.334/2017-3 (Acórdão 2883/2018-TCU-Plenário) - processo similar oriundo do mesmo processo originador deste - e logo na gradação máxima de 8  (oito)  anos. Nada obstante, cabe ressaltar que as situações fáticas motivadoras são distintas e, caso o Tribunal entenda adequado, em princípio, circunstâncias aptas a ensejar a aplicação de uma nova sanção dessa espécie, com prazo de inabilitação dos responsáveis a contar da deliberação que vier a ser proferida nestes autos.
	De outra parte, relativamente aos responsáveis com proposta de contas regulares, parece-nos adequada a exclusão de responsabilidade daqueles diretores de investimento do Postalis que praticaram atos de gestão posteriormente a 15/2/2012, visto que restou demonstrado na análise da unidade técnica que não haveria ação possível a ser realizada pelos defendentes para fazer cessar ou diminuir os prejuízos causados por seus antecessores, nessas condições, ausente o nexo de causalidade entre os atos praticados por esses responsáveis e os prejuízos sofridos pelo Postalis com investimentos irregulares realizados nos fundos BNY Mellon Fundo de Investimento em Cotas de Fundos de Investimento de Dívida Externa (BNY Mellon FIC FIDE) e Brasil Sovereign II Fundo de Investimento de Dívida Externa (Brasil Sovereign II FIDE) .
	Nesse sentido, não se evidenciou conduta que tenha concorrido para causar ou aumentar o prejuízo ao Postalis especificamente no caso do investimento questionado nestes autos, tendo assumido seus cargos posteriormente à aquisição em dezembro de 2011 dos certificados de depósito do UBS Warburg, evento que viria a ocasionar a desvalorização de mais de 50% do patrimônio do fundo no período de agosto/setembro de 2014 em um superveniente cenário de baixa ou nenhuma liquidez daqueles certificados.
	Consta da análise que referidos títulos foram adquiridos com sobrepreço de US$ 79 milhões pelo fundo e parcialmente lastreados em títulos da dívida externa Argentina cujos pagamentos estavam suspensos. A cumulação do sobrepreço e a suspensão de pagamento dos títulos resultaram na redução do patrimônio líquido do fundo em mais de 50%, inviabilizando a adoção de providências pelos gestores subsequentes.
	Nessas condições, apesar do prejuízo apurado nestes autos ter sido calculado até 26/7/2016, restou demonstrado que os diretores de investimento que praticaram atos posteriores a 15/2/2012 não poderiam negociar no mercado os títulos da carteira existentes no fundo Brasil Sovereign II FIDE sem antes realizar o prejuízo decorrente da aquisição daqueles dois certificados de baixa ou nenhuma liquidez, motivo no qual se fundamenta na proposta da unidade técnica a isenção de responsabilidades daqueles agentes pelos prejuízos em questão.
É o relatório.

Flavio Jardim (OAB/DF 17.199), Rafael Thomaz Favetti (OAB/DF 15.435), Guilherme Loureiro Perocco (OAB/DF 21.311), Jorge Ulisses Jacoby Fernandes (OAB/DF 6.546) e outros.

Procurador Marinus Eduardo De Vries Marsico.

TOMADA DE CONTAS ESPECIAL. PREJUÍZOS AO POSTALIS DECORRENTES DA AQUISIÇÃO DE CERTIFICADOS DE DEPÓSITO DO UBS WARBURG, EM DEZEMBRO DE 2011, PELO FUNDO BRASIL SOVEREIGN II FIDE. CITAÇÃO DE EX-DIRETORES PRESIDENTES, EX-DIRETORES DE INVESTIMENTO E DA INSTITUIÇÃO FINANCEIRA BNY MELLON. ALEGAÇÕES DE DEFESA APRESENTADAS. REJEIÇÃO DAS DEFESAS TRAZIDAS POR ALEXEJ PREDTECHENSKY, ADILSON FLORÊNCIO DA COSTA E BNY MELLON. CONTAS IRREGULARES. CONDENAÇÃO SOLIDÁRIA EM DÉBITO. MULTA. INABILILITAÇÃO PARA O EXERCÍCIO DE CARGO EM COMISSÃO E FUNÇÃO DE CONFIANÇA NA ADMINISTRAÇÃO PÚBLICA. ACOLHIMENTO DAS ALEGAÇÕES DE DEFESA DOS DEMAIS RESPONSÁVEIS. CONTAS REGULARES.

TOMADA DE CONTAS ESPECIAL (TCE)

Secretaria de Controle Externo do Sistema Financeiro Nacional e dos Fundos de Pensão (SecexFinanças).

Em apreciação, tomada de contas especial (TCE) instaurada por este Tribunal, em cumprimento ao subitem 9.1 do Acórdão 630/2017-TCU-Plenário, em desfavor de ex-gestores do Postalis Instituto de Previdência Complementar (Postalis) e da instituição financeira Bank of New York Mellon Serviços Financeiros Distribuidora de Títulos e Valores Mobiliários S/A (BNY Mellon DTVM) , em razão de investimentos irregulares realizados pelo Postalis nos fundos BNY Mellon Fundo de Investimento em Cotas de Fundos de Investimento de Dívida Externa (BNY Mellon FIC FIDE) e Brasil Sovereign II Fundo de Investimento de Dívida Externa (Brasil Sovereign II FIDE) .
O BNY Mellon DTVM investiu R$ 436 milhões, no período de 2005 a 2011, no fundo BNY Mellon FIC FIDE, recursos que, posteriormente foram integralmente transferidos para o fundo Brasil Sovereign II FIDE, cujo regulamento, em seu art. 8º, estabelecia, entre outros, o percentual mínimo de 80% do seu patrimônio em títulos representativos da dívida externa a cargo da União.
As irregularidades identificadas em tais investimentos referem-se à alienação, em 9/12/2011, de R$ 214,6 milhões em títulos representativos de dívida externa brasileira, seguida da aquisição de dois Certificados de Depósito do UBS Warburg, em 23/12/2011 e 27/12/2011, com valores de R$ 92,0 milhões e de R$ 131,6 milhões, respectivamente, lastreados em títulos emitidos pelos governos do Brasil, da Argentina, da Venezuela e da estatal venezuelana Petróleos da Venezuela (PDVSA) , adquiridos com sobrepreço de US$ 79 milhões que, combinado com a suspensão de pagamentos dos títulos da dívida da Argentina, resultaram em redução do patrimônio líquido do fundo, com significativa desvalorização de suas cotas.
O Acórdão 630/2017-TCU-Plenário, que determinou a autuação desta TCE, foi prolatado em sede de auditoria realizada na Superintendência Nacional de Previdência Complementar (Previc) e na Empresa Brasileira de Correios e Telégrafos (Correios) , em que se identificou, entre outros, prejuízos ao Postalis da ordem de R$ 425,5 milhões, em razão dos investimentos irregulares ora mencionados.
A equipe de auditoria apurou o referido prejuízo por meio de utilização de uma carteira de investimentos hipotética, denominada carteira ótima, obtida pela aplicação das regras constantes do regulamento do fundo Brasil Sovereign II FIDE, inclusive com respeito ao disposto em seu art. 8º, combinada com a observância do critério de melhor histórico de relação risco/retorno até a data de 1/12/2011, com a utilização dos dados de desempenho de fundos similares disponíveis até aquela data.
Ocorre que, na presente TCE, dada a dificuldade de apuração de prejuízo por período de gestão dos dirigentes do Postalis, com base na metodologia acima descrita, conforme debatido e decidido no âmbito do TC Processo 010.409/2017-3, em que se apurou prejuízos ao Postalis em investimento no fundo FIDC Trendbank, a unidade técnica instrutora, Secretaria de Controle Externo do Sistema Financeiro Nacional e dos Fundos de Pensão (SecexFinanças) , adotou a mesma metodologia de apuração ali mencionada, baseada na perda de valor do fundo, in casu, do fundo BNY Mellon FIC FIDE, cuja desvalorização de suas cotas alcançou o montante total, em valores originais, de R$ 94,4 milhões. 
Em razão dos prejuízos apontados, foram citados os ex-presidentes do Postalis, Srs. Alexej Predtechensky, gestão de 1/2/2006 a 1/4/2012, Antonio Carlos Conquista, gestão de 2/4/2012 a 1/3/2016, e Paulo Eduardo Cabral Furtado, gestão de 2/3/2016 a 26/7/2016, os ex-diretores de investimentos do Postalis, Srs. Adilson Florêncio da Costa, gestão de 1/9/2005 a 14/2/2012, Ricardo Oliveira Azevedo, gestão de 15/2/2012 a 7/11/2013, André Luis Carvalho da Motta e Silva, gestão de 8/11/2013 a 15/3/2016, e Humberto José Teófilo Magalhães, gestão de 16/3/2016 a 26/7/2016, além da empresa BNY Mellon pela totalidade do débito apurado.
Após analisar as defesas apresentadas, a SecexFinanças, em pronunciamentos uniformes (peças 148 a 150) , propôs o julgamento das contas dos Srs. Alexej Predtechensky e Adilson Florêncio da Costa, bem como da empresa BNY Mellon pela irregularidade, com sua condenação solidária pela totalidade do débito apurado e aplicação individual da multa prevista no art. 57 da Lei 8.443/1992, e o julgamento das contas dos demais responsáveis pela regularidade, encaminhamento que contou com a anuência do representante do MPTCU, Procurador Marinus Eduardo de Vries Marsico, conforme parecer acostado à peça 151.
Manifesto minha concordância com os pareceres prévios transcritos no relatório precedente, motivo pelo qual adoto os argumentos neles expendidos em minhas razões de decidir, sem prejuízo de descortinar os principais pontos tratados nas defesas apresentadas.
II
O responsável BNY Mellon foi citado por não ter fiscalizado adequadamente os serviços terceirizados de gestão da carteira (movimentação de ativos) , que competia à empresa contratada Atlântica, o que propiciou o descumprimento do art. 8º do regulamento do Fundo Brasil Sovereign II FIDE, de manter o investimento mínimo de 80% de seu patrimônio em títulos da dívida externa a cargo da União, com consequente prejuízo ao Postalis.
Alega, em defesa à peça 92, a preliminar de incompetência desta Corte de Contas para fiscalizar o contrato assinado entre o Postalis e o BNY Mellon, Contrato 560/0 (peça 13) , seja por se tratar de ajuste de cunho privado, seja em face da jurisprudência do TCU, Súmula TCU 187, que dispensa a TCE contra pessoa estranha ao serviço público e sem conluio com servidor da Administração Pública.
Acerca dos recursos que integram as contas individuais dos participantes das entidades fechadas de previdência complementar - EFPC, a exemplo do Postalis, o Acórdão 3133/2012-TCU-Plenário reconheceu sua natureza pública a atrair a competência fiscalizatória desta Corte de Contas. Tal competência se sustenta mesmo diante da natureza privada da instituição financeira BNY Mellon por expressa disposição constitucional, nos termos do seu art. 70, parágrafo único, segundo o qual deve prestar contas qualquer pessoa física ou jurídica, pública ou privada, que gerencie recursos públicos.
Desse modo, o Contrato 560/0 não escapa das lentes fiscalizatórias do TCU, notadamente, por referir-se à gestão de recursos de caráter público, podendo esta Corte de Contas agir com vistas a buscar a recomposição dos prejuízos causados ao Postalis. 
A Súmula TCU 187, mencionada pela defesa para afastar a atuação do Tribunal, presta-se tão somente a facultar a esta Corte de Contas, avaliado o caso concreto sob o prisma de sua relevância, risco e do interesse público a ser resguardado, a dispensa de instauração de TCE para dano causado ao erário por particular que não tenha agido em conluio com agente público.
Prossegue o responsável aduzindo que a Comissão de Valores Mobiliários (CVM) , após analisar as mesmas circunstâncias que ensejaram a autuação desta TCE, concluiu pela responsabilização da empresa Atlântica, gestora do fundo contratada pelo BNY Mellon. Averba que a presente TCE seria desnecessária, ante a existência de ação judicial, no âmbito do Tribunal de Justiça do Rio de Janeiro (processo 0266411-48.2014.8.19.0001) que trata do mesmo assunto, sob pena de dupla condenação.
A atuação desta Corte de Contas tem por fundamento as disposições constantes na CF/1988 e em sua Lei Orgânica, não se confundindo com as atribuições da CVM e de outros órgãos de controle garantidas por legislação específica, nem se vinculando aos resultados das apurações por eles levadas a efeito.
De igual modo, a existência de ação judicial com o mesmo objeto daquele tratado nesta TCE não obsta a atuação desta Corte de Contas, dada a independência das instâncias administrativa e judicial, cuja comunicabilidade ocorre apenas nas hipóteses de ação penal que conclua pela negativa de autoria ou inexistência do fato, de que não se trata o presente caso concreto. Também inexiste o alegado risco de dupla condenação, porquanto as fases executórias de ambas as decisões prestam-se a mitigá-lo.
Assevera o responsável que teriam ocorrido as prescrições da pretensão punitiva e ressarcitória por parte desta Corte de Contas, cujos prazos seriam de cinco anos contados da ocorrência dos fatos, conforme jurisprudência do STF (MS 34.467 e 34.256) . Menciona que não teria ocorrido a interrupção da prescrição, pois a citação do BNY Mellon efetivou-se apenas em 2019, sete anos após a ocorrência dos fatos. Por fim, aduz que não há que se falar em imprescritibilidade da pretensão de reparação ao Erário, na medida em que o STF reconheceu a imprescritibilidade apenas nas ações de ressarcimento ao Erário fundadas em ato doloso.
Tais argumentos não merecem prosperar.
A prescrição da pretensão punitiva pelo TCU está regrada pelo Acórdão 1441/2016-TCU-Plenário, que adotou o prazo prescricional de dez anos tratado no art. 205 do Código Civil, prazo que sofre interrupção com a decisão que ordenou a citação válida. Os fatos imputados ao responsável ocorreram no final do ano de 2011 e a citação foi autorizada em maio de 2019 (peça 44) , dentro do interregno de dez anos, constatações que permitem a atuação punitiva desta Corte de Contas.
Relativamente à prescrição da pretensão ressarcitória, diante da edição do Tema 899 pelo STF, em que se assentou o entendimento, em sede de repercussão geral, de que é prescritível a pretensão de ressarcimento ao erário fundada em decisão de Tribunal de Contas, curvo-me ao posicionamento que vem sendo adotado majoritariamente por este TCU, até que sejam apreciados embargos declaratórios apresentados pela AGU face ao alcance do referido tema 899.
Saliento que a análise do caso concreto que serviu de paradigma para a mencionada decisão do STF, caracterizado pela inércia da Fazenda Pública por prazo superior a cinco anos em ação de execução judicial fundada em acórdão de tribunal de contas, conduz à conclusão inicial de que o decisum em questão refere-se à aplicação da prescrição intercorrente a esses processos judiciais, ou seja, após a formação da decisão definitiva do TCU, sem, em uma análise inicial, ter qualquer consequência prática nos processos de controle externo.
Diante desse atual quadro de incerteza interpretativa e considerando que a passagem do tempo sem decisão de mérito desta Corte de Contas tende a dificultar ainda mais o deslinde final desses processos, opto por seguir a atual jurisprudência do TCU acerca do tema, consolidada na Súmula TCU 282, segundo o qual as ações de ressarcimento movidas pelo Estado contra os agentes causadores de danos ao erário são imprescritíveis.
Registro que esse posicionamento encontra amparo nos recentes Acórdão 5236/2020-TCU-Primeira Câmara, 6.171/2020-TCU-2ª Câmara, 6.084/2020-TCU-1ª Câmara, 5.681/2020-TCU-2ª Câmara, 6.846/2020-TCU-2ª Câmara, 6.676/2020-TCU-2ª Câmara, 6.707/2020-TCU-2ª Câmara, 6.473/2020-TCU-1ª Câmara, 6.466/2020-TCU-1ª Câmara, 6.465/2020-TCU-1ª Câmara, entre outros.
Ainda com relação à incidência do instituto da prescrição nos processos do TCU, seja para inoperar a punição ou para impedir o ressarcimento, de se observar que ambas as decisões do STF mencionadas pelo responsável (MS 34.467 e 34.256) são de caráter monocrático e precário, suspendendo acórdãos desta Corte de Contas adotados em processos de TCE, com trânsito em julgado administrativo, com vistas a evitar sua futura execução judicial para fins de cobrança, que, por tais razões, são inaplicáveis ao caso sob exame.
Nas decisões em foco, a Corte Suprema adotou por fundamento, entre outros, o que havia sido decidido monocraticamente no RE 636.886, na ocasião em que foi reconhecida a repercussão geral do Tema 899 - prescritibilidade da pretensão de ressarcimento ao erário fundada em decisão de Tribunal de Contas -, na qual foi ordenada, nos termos do art. 1035, § 5º, do CPC, a suspensão de todos os processos de execução fundados em decisão de Tribunal de Contas e que tramitavam no Poder Judiciário. 
Contudo, não se pode ignorar os recentes posicionamentos do STF acerca da prescrição que se opera nos processos do TCU, a exemplo do que restou decidido nos MS 32.201, 36.067 e 35.512, com especial ênfase à prescrição da pretensão punitiva por parte desta Corte de Contas. 
Em tais decisões, a Suprema Corte entendeu que, diante da lacuna existente na Lei Orgânica do TCU, Lei 8.443/1992 acerca do instituto da prescrição, deve-se aplicar a Lei 9.873/1999, inclusive com a incidência das hipóteses de interrupção do prazo prescricional tratadas em seu art. 2º.
Cabe o registro de que, apesar de a Lei 9.873/1999 referir-se à prescrição da atuação punitiva da administração pública, o STF vem utilizando a referida norma para, também, colmatar a lacuna existente na LOTCU quanto ao prazo para ocorrência da prescrição da pretensão ressarcitória, posicionamento que tem ganhado visibilidade a partir da nova interpretação que vem sendo dada ao art. 37, § 5º, da CF/1988, de que a regra a incidir sobre as ações de ressarcimento movidas pela União é pela ocorrência da prescrição, mesmo as fundadas em acórdão de Tribunal de Contas (Tema 899) , sendo a imprescritibilidade exceção, aplicável apenas na hipótese de ações de ressarcimento ao erário fundadas na prática de ato doloso tipificado na Lei de Improbidade Administrativa, conforme assentado no Tema 897.  
Nesse sentido, chama a atenção a recente decisão adotada pelo STF na Rcl 39.497/DF, publicada em 2/7/2020. Referida Reclamação foi interposta contra ato do TCU que teria desrespeitado o decidido no âmbito do MS 35.512, acima mencionado, segundo o qual foi reconhecida, em relação às infrações imputadas ao paciente no âmbito do TC Processo 030.229/2015-4, a ocorrência da prescrição da pretensão punitiva por parte do TCU, sem prejuízo de que a União, caso assim entendesse, perseguisse os valores referentes ao ressarcimento dos danos na esfera judicial.
No âmbito do TCU, entendeu-se que o alcance da decisão proferida no MS 35.512 cingia-se ao reconhecimento exclusivo da ocorrência da prescrição da pretensão punitiva, razão pela qual foi prolatado o Acórdão 2892/2019-TCU-Plenário, que condenou em débito o responsável e ensejou a interposição da Reclamação ora mencionada junto ao STF.
Assim, diante da nova interpretação dada ao art. 37, § 5º, da CF/1988, a Corte Suprema julgou procedente a Rcl 39.497/DF para decretar a nulidade dos efeitos do Acórdão 2892/2019-TCU-Plenário e reconhecer a operação da prescrição naquele processo de controle externo, seja nas esferas punitiva ou de ressarcimento.
Trago esse breve resumo acerca do novo entendimento que vem sendo erigido na Corte Suprema apenas para, ao tempo em que se comprova tratar-se de tema ainda controverso a exigir um olhar atento deste TCU sobre os contornos que a questão vem assumindo naquela Corte, demonstrar que sua aplicação ao caso concreto também não socorre o responsável. 
Nesse sentido e com arrimo na recente jurisprudência do STF apresentada, registra-se que a irregularidade ora apurada ocorreu em 9/12/2011. Referido prazo prescricional, para fins de punição e ressarcimento, foi interrompido pela realização de auditoria, ocorrida no período de 14/4/2016 a 3/6/2016 (peça 1, TC Processo 012.230/2016-2) , porquanto, de acordo com o disposto no art. 2º, inciso IV, da Lei 9.873/1999, consistiu em verdadeiro ato inequívoco destinado à apuração da irregularidade, cujo exercício ocorreu no interregno de cinco anos. 
Estando os autos em meu Gabinete, o BNY Mellon acostou petição à peça 155, que faz referência à documentação anexada à peça 156, em que reforça os argumentos de defesa, além de trazer à baila questão de ordem preliminar, sob pena de nulidade, para requerer a intimação da gestora Atlântica e de seu sócio gerente, Sr. Fabrizio Neves, para que passem a integrar a presente TCE, a fim de que sejam apuradas as suas responsabilidades na ocorrência das irregularidades ora investigadas, porquanto teriam o condão de poder influenciar em sua defesa e no deslinde deste feito.
Aduz, em tais documentos, que a apuração das condutas de ambos os responsáveis deveria ter sido realizada no âmbito do TC Processo 027.321/2018-5, de relatoria do Ministro Raimundo Carreiro, autuado por força do disposto no subitem 9.6.5 do Acórdão 630/2017-TCU-Plenário, decisão que apreciou a auditoria realizada no Postalis e em cujo voto condutor restou registrada a importância de se promover tal investigação em processo apartado.
Com relação ao pedido veiculado na petição em foco, deixo de acolhê-lo, na forma solicitada, pelas razões que passo a expor.
O Acórdão 1760/2020-TCU-Plenário, proferido no TC em comento e apreciado na Sessão Plenária de 8/7/2020, da qual não pude participar por estar em gozo de afastamento legal, julgou a representação improcedente em razão de ter adotado, em seus fundamentos de decidir, o argumento da unidade técnica de que a questão estaria sendo tratada neste processo.
Sob o ângulo da defesa, observo que o chamamento aos autos da empresa Atlântica e de seu presidente, Sr. Fabrizio Neves, nesta TCE, ao contrário do que alega o responsável, não tem o potencial de influenciar o deslinde deste feito e nem mesmo de impactar na defesa apresentada pelo BNY Mellon.
Julgo que eventuais defesas a serem ofertadas pela gestora Atlântica e por seu presidente não trariam novos contornos para a situação fática já delineada nos autos e que elucida, em detalhes, a participação e a contribuição do banco administrador na consecução da operação de investimento que resultou no prejuízo ao Postalis ora apurado.
Ademais, o próprio responsável, no exercício do contraditório e da ampla defesa, tem o dever-direito de trazer todos os argumentos, informações e documentação que entender adequados para bem descrever a situação fática da qual participou e enfeixar luzes sobre os diversos aspectos de sua conduta. 
Não seria razoável imaginar que sua defesa possa se beneficiar de argumentos a serem trazidos pela parte oposta, parte a que ele intenta imputar toda a responsabilidade, em conjunto com gestores do Postalis. 
Também sob o ângulo da constituição do débito, registro que não existe necessidade de chamamento de todos os responsáveis por débito perante o erário. Primeiro, porque a ausência de citação de outros responsáveis solidários não obsta o regular andamento do processo de TCE, conforme decidido nos Acórdão 425/2019-TCU-Plenário e 2.334/2020-TCU-1ª Câmara. Segundo, pois a solidariedade passiva é legalmente instituída em favor exclusivo do credor, conforme pacífica jurisprudência do TCU retratada nos Acórdão 1337/2017-TCU-Plenário e 6.721/2012-TCU-2ª Câmara, entre tantos outros.
Além das razões já expostas, outros motivos prosperam a favor do entendimento de que não seria viável a apuração dessas responsabilidades nesta TCE; i) o descompasso processual que poderia se instaurar nos autos deste processo, dada a fase avançada em que ele se encontra atualmente; e ii) a real possibilidade de prescrição do débito em abril de 2021, caso seja aplicada a jurisprudência que vem se formando no âmbito STF, conforme apresentado neste voto.
Observo, contudo, que, da documentação que instrui os autos, não restam dúvidas da participação decisiva da gestora Atlântica e de seu presidente na consecução da irregularidade que resultou em significativo prejuízo ao Postalis.
Desse modo, considerando que a mencionada irregularidade restou devidamente caracterizada, considerando ainda que inexiste prejuízo à defesa dos responsáveis arrolados nesta TCE, consoante razões já expendidas neste voto, e que as condutas da empresa Atlântica e de seu presidente contribuíram de forma substancial para tal ocorrência, conforme será apresentado adiante, entendo adequado que seja autuado processo apartado de tomada de contas especial para a apuração das mencionadas responsabilidades.
Superada as questões processuais, passo a tratar dos argumentos e documentos trazidos em sede de defesa e que buscam elucidar a real participação e responsabilidade do banco administrador do fundo, BNY Mellon.
Prossegue o responsável esclarecendo as responsabilidades do BNY Mellon na condição de administrador do fundo, nos termos da Instrução CVM 409/2004. Informa que a empresa Atlântica foi contratada pelo responsável, por indicação do Postalis, para exercer as atividades de gestora do fundo, entre as quais se incluía a tomada de decisões acerca dos investimentos a serem realizados, decisões estas que, em caso de fundos exclusivos, tinham influência e participação direta do próprio cotista.
Alega que a empresa Atlântica alienou, em dezembro de 2011, toda a posição do fundo em títulos da União e adquiriu títulos privados negociados no mercado internacional emitidos pela UBS AG, sem qualquer aviso prévio ao BNY Mellon, apesar de, em junho de 2011, conforme missiva à peça 92, p. 349, a gestora Atlântica ter sido comunicada de que seria exercido o controle prévio sobre as aquisições de ativos por ela negociados em nome do fundo, operação que gerou o desenquadramento do fundo à exigência, disposta no art. 8º de seu regulamento, de que 80%, no mínimo, de seu patrimônio líquido fosse constituído por títulos da dívida externa de responsabilidade da União. 
Aduz que esse desenquadramento foi descoberto pelo banco em janeiro de 2012, ao realizar a conciliação mensal da carteira, oportunidade em que tal situação foi devidamente comunicada à CVM e à gestora Atlântica.
Informa que as investigações realizadas pela Securities and Exchange Commission (SEC) , autoridade fiscalizadora do mercado nos Estados Unidos, e pela Polícia Federal brasileira identificaram um esquema de fraude envolvendo o Sr. Fabrizio Dulcetti Neves, presidente da gestora Atlântica, e o presidente do Postalis, Sr. Alexej Predtechensky. Essas mesmas investigações não apontaram o envolvimento de qualquer agente do BNY Mellon na trama criminosa. 
Conclui afirmando que, no âmbito das suas atribuições, não era possível ao BNY Mellon detectar ou prevenir a fraude que veio a ser praticada pela gestora contratada.
Conforme consta dos autos, o BNY Mellon foi contratado como administrador, entre outros, do fundo Brasil Sovereign II FIDE, nos termos dos itens 1.2 e 1.3 da Cláusula Primeira (peça 13, p. 2) e do anexo I (peça 13, p. 14) do contrato firmado com Postalis (peça 13) , sendo remunerado anualmente, para tanto, no percentual de 0,05% do patrimônio líquido do fundo, consoante disposição da Cláusula Nona, item 9.1, do ajuste (peça 13, p. 7) , algo em torno de R$ 2 milhões anuais. 
Referido instrumento previa a possibilidade de o administrador contratar gestor da carteira do fundo (Cláusula Segunda, itens 2.2.1 e 2.2.2, peça 13, p. 3) , na medida em que, das suas atribuições, foram excetuados, entre outros, os serviços de gestão da carteira (Cláusula Primeira, item 1.1, peça 13, p. 2) . Entre as competências do administrador, destacam-se aquelas relativas à precificação dos ativos, controle de enquadramento e conformidade e monitoramento de risco dos investimentos (Cláusula Primeira, itens 1.4.2, 1.4.3 e 1.4.4, peça 13, p. 2) .
Apesar de permitir ao administrador a possibilidade de contratar gestor para as operações do fundo, o contrato assinado entre o BNY Mellon e a empresa Atlântica Administradora de Recursos Ltda. (peça 92, p. 367 a 383) para a gestão do fundo Brasil Sovereign II FIDE, segundo se observa da parte inicial (peça 92, p. 367) e Anexo IV (peça 92, p. 383) , previa expressamente, em sua Cláusula Nona, item 9.2, (peça 92, p. 375) , que as partes signatárias do contrato seriam responsáveis solidárias por eventuais prejuízos causados aos condôminos do fundo em virtude de condutas contrárias à lei, ao regulamento e aos atos normativos expedidos pela CVM.
Diga-se que tal cláusula contratual foi ali erigida em conformidade com o disposto no art. 57, § 2º da Instrução CVM 409/2004, a seguir transcrito:
§ 2º Os contratos firmados na forma do § 1º, referentes aos serviços prestados nos incisos I [gestão da carteira do fundo], III e V do § 1º do art. 56, deverão conter cláusula que estipule a responsabilidade solidária entre o administrador do fundo e os terceiros contratados pelo fundo, por eventuais prejuízos causados aos cotistas em virtude das condutas contrárias à lei, ao regulamento e aos atos normativos expedidos pela CVM.
Da leitura de tal disposição normativa e da cláusula contratual mencionada, não restam dúvidas de que o banco administrador possuía responsabilidade solidária sobre eventuais prejuízos causados ao fundo, decorrentes de ações que contrariassem, entre outros, seu regulamento e os atos expedidos pela CVM.
Até mesmo a omissão, no exercício das atribuições que lhes seriam próprias, constitui conduta a ensejar a responsabilização do administrador por prejuízo causado aos condôminos do fundo, consoante dispõe o art. 57, § 3º, da mesma Instrução CVM 409/2004, conforme se observa a seguir:
§3º Independente da responsabilidade solidária a que se refere o § 2º, o administrador responde por prejuízos decorrentes de atos e omissões próprios a que der causa, sempre que agir de forma contrária à lei, ao regulamento e aos atos normativos expedidos pela CVM.
Diante desse marco normativo, cabe a exata delimitação da conduta do BNY Mellon que contribuiu para a ocorrência do prejuízo ao Postalis ora apurado.
De se observar que, uma vez informado pela CVM de que havia uma investigação em curso contra a gestora Atlântica, o administrador Banco BNY Mellon encaminhou comunicado à referida gestora notificando-a de que as operações do fundo deveriam ser previamente a ele submetidas para fins de controle (peça 92, p. 349) . 
Neste ponto, cabe perquirir se a simples busca por realizar controle preventivo das operações a serem realizadas pela gestora do fundo por parte do banco administrador seria medida suficiente para evitar a ocorrência de eventuais prejuízos decorrentes da execução de atos por sua gestora.
Em outras palavras, no exame de sua culpabilidade, passa-se a averiguar a existência de alguma excludente de sua conduta culposa, notadamente, daquela relacionada a exigibilidade de conduta diversa a ser adotada pelo banco administrador frente à situação de existência de investigação sobre a atuação da gestora Atlântica da qual o banco teve conhecimento.
Chama a atenção o argumento trazido pela defesa nas oportunidades em que se pronunciou nos autos, em especial na petição de peça 155, p. 3-4, de que "como administrador do Brasil Sovereign II, o BNY Mellon DTVM não possuía atribuições de decidir os investimentos que viriam ser realizados no fundo, deliberações que competiam à Atlântica.".
Ora, o comunicado enviado à gestora Atlântica (peça 92, p. 349) , instituindo controle prévio sobre as operações das carteiras dos fundos de que ela era gestora, deixa claro que o banco BNY Mellon tinha plena ciência de que a gestora poderia executar operações financeiras que resultassem no desenquadramento do fundo, notadamente, em face de que, no aviso em questão, constava a informação de que tal controle, a partir de então implementado, consistiria na análise prévia da operação financeira e posterior aprovação pela área de Enquadramento do administrador.
Aproximadamente seis meses após essa notificação, a gestora Atlântica, ao arrepio da ordem recebida pelo BNY Mellon, promoveu a alienação, em 9/12/2011, de R$ 214,6 milhões em títulos representativos de dívida externa brasileira, seguida da aquisição, com sobrepreço, de dois Certificados de Depósito do UBS Warburg, em 23/12/2011 e 27/12/2011, com valores respectivos de R$ 92,0 milhões e de R$ 131,6 milhões, gerando prejuízo ao Postalis e, ao mesmo tempo, o desenquadramento do fundo que o Banco tentava evitar.
Quero dizer com isso que se o Banco, conhecedor das investigações que pairavam sobre a gestora Atlântica, conduzidas pela FINRA (Financial Industry Regulatory Authority) e pela própria CVM, bem como ciente da real possibilidade de que a gestora viesse executar ações em desconformidade com os regulamentos do fundo e da CVM, tivesse adotado, na condição de empresa profissional na administração de ativos, ação mais efetiva para fazer cumprir sua obrigação de controlar o enquadramento e a conformidade das operações do fundo, obrigação disposta na Cláusula Primeira, item 1.4.3 do contrato firmado com o Postalis (peça 13, p. 2) , por certo, poderia ter evitado a ocorrência da operação fraudulenta que se perpetrou.
Reproduzo, como exemplo de ação a ser adotada, aquela mencionada pela unidade instrutiva, no sentido de que, "ainda que a investigação contra a gestora Atlântica corresse sob sigilo na CVM (e na FINRA) , sendo a gestora contratada pelo BNY Mellon DTVM, este poderia exigir que a mesma apresentasse cópia do processo para avaliação dos fatos que estavam sendo investigados, sob pena de não o fazendo ser imediatamente rescindido o contrato para gestão do fundo Brasil Sovereign II FIDE.".
Do exposto, ausente a excludente de culpabilidade que poderia ensejar o afastamento da responsabilidade do banco administrador.
Também não merece acolhida o argumento de defesa segundo o qual a responsabilidade do banco administrador restaria mitigada em razão de que a contratação da gestora Atlântica teria sido realizada por indicação do Postalis, o que seria uma praxe do mercado.
Acerca da contratação de terceiros pela entidade administradora de determinado fundo para o exercício de atribuições específicas, a exemplo da gestão da carteira, o § 1º do art. 57 da Instrução CVM 409/2004 é claro ao estabelecer que elas devem observar um processo prévio de análise e seleção criteriosas do ente a ser contratado, conforme se observa de seu texto a seguir:
§1º Compete ao administrador, na qualidade de representante do fundo, efetuar as contratações dos prestadores de serviços, mediante prévia e criteriosa análise e seleção do contratado, devendo, ainda, figurar no contrato como interveniente anuente.
Apesar de o Postalis ter indicado a empresa Atlântica para figurar como gestora do fundo Brasil Sovereign II FIDE, o BNY Mellon deveria, em atendimento à norma supracitada, ter se cercado dos cuidados prévios típicos que tal contratação exigiria, realizando uma análise criteriosa e detalhada da empresa Atlântica. Não consta dos autos qualquer documento que demonstre a realização da análise nominada.
Por fim, o fato de o BNY Mellon não ter sido mencionado nas investigações realizadas pela Securities and Exchange Commission (SEC) nem pela Polícia Federal apenas revela que ele não atuou de forma intencional na consecução das fraudes investigadas sem, contudo, afastar sua responsabilidade pelos danos causados ao Postalis em decorrência das omissões mencionadas.
Verifica-se, portanto, que o BNY Mellon, na qualidade de administrador fiduciário da carteira terceirizada do Postalis, teve sua conduta incursa em graves omissões, por não fiscalizar adequadamente os serviços terceirizados de gestão da carteira, o que propiciou o descumprimento do art. 8º do regulamento do Fundo Brasil Sovereign II FIDE, razão pela qual, nos termos do art. 57, § 3º, da Instrução CVM 409/2004, deve responder pelos prejuízos causados ao Postalis. 
Diante dessas considerações, as alegações de defesa apresentadas pelo BNY Mellon devem ser rejeitadas, de sorte que suas contas sejam julgadas irregulares, com sua condenação solidária em débito e aplicação da multa prevista no art. 57 da Lei 8.443/1992. 
III
Os responsáveis Alexej Predtechensky, Adílson Florêncio da Costa e Ricardo Oliveira Azevedo constituíram os mesmos representantes legais e apresentaram alegações de defesa em conjunto (peças 106-118) .
O Sr. Alexej Predtechensky, na condição de presidente do Postalis, foi citado por não supervisionar e não coordenar adequadamente as atividades da Diretoria de Investimentos, além de não tomar providências para mitigar os prejuízos decorrentes da administração fiduciária dos ativos do Instituto de previdência.
O Sr. Adilson Florêncio da Costa, então diretor financeiro do Postalis, foi citado por não fiscalizar adequadamente o Contrato 560/0/2011, que tinha por objeto a administração fiduciária dos ativos do Postalis, o que propiciou o descumprimento do art. 8º do regulamento do Fundo Brasil Sovereign II, e por não tomar providências para mitigar os prejuízos causados ao Instituto.
O Sr. Ricardo Oliveira Azevedo, diretor financeiro do Postalis e sucessor do Sr. Adilson Florêncio da Costa, foi citado por não tomar providências para mitigar os prejuízos decorrentes da administração fiduciária dos ativos do Postalis e não adotar medidas para reestabelecer o cumprimento do regulamento do Fundo.
Alegam os defendentes, em preliminar, a ocorrência de violação ao princípio constitucional do contraditório e da ampla defesa, porquanto não foram chamados a se pronunciar no curso da auditoria que culminou com a prolação do Acórdão 630/2017-TCU-Plenário. Em adição, entendem também ter havido ofensa aos princípios do devido processo legal, da razoabilidade e da proporcionalidade, na medida em que não teriam tido acesso a dados e documentos antigos, de posse apenas do Postalis. Do exposto, requerem, em preliminar, a anulação do relatório de auditoria cuja apreciação originou esta TCE.
Os argumentos trazidos em sede de preliminar não merecem prosperar.
O processo de fiscalização que se forma no âmbito do TCU possui natureza preparatória e investigativa, conforme se observa do disposto no art. 41 da Lei 8.443/1992, na medida em que se presta a, entre outros, instruir o julgamento das contas dos gestores públicos.
A mesma Lei Orgânica do TCU é clara ao prever, em seu art. 43, inciso II, que a garantia de defesa a ser assegurada aos gestores cujos atos são objeto de fiscalização por parte do TCU, no bojo do próprio processo de fiscalização e por meio da realização de audiência, deve se dar em caso de ocorrência de irregularidade quanto à legitimidade ou à economicidade do ato questionado.
Na hipótese de desfalque, de que resulte prejuízo ao Erário, a exemplo do que ocorre no caso sob apreciação, o processo de fiscalização deverá ser convertido em tomada de contas especial, nos termos do art. 47 da Lei 8.443/1992, a ser autuada para apuração dos fatos, quantificação do dano e identificação dos responsáveis, a teor do disposto no art. 8º da mesma Lei, e onde deverá ser garantido o direito de defesa dos responsáveis, segundo se observa do art. 12, inciso II, da referida Lei.
Assim, o exercício do contraditório e da ampla defesa no âmbito da presente TCE, franqueado aos responsáveis amplo e irrestrito acesso a todos os documentos que a instruem e que serviram de base para sua instauração e regular prosseguimento, obtidos em sede de fiscalização, assegura o respeito ao devido processo legal, não havendo o que se falar em invalidade da fiscalização prévia realizada.
Nesse sentido, é a jurisprudência dominante no âmbito desta Corte, como se depreende da Decisão 970/2001-Plenário e dos Acórdãos 161/2010, 1464/2013, 696/2014, 2423/2015, todos do Plenário. Por oportuno, transcrevo o enunciado elaborado no âmbito da Jurisprudência Selecionada do TCU, quando da prolação do Acórdão 2960/2015-TCU-Plenário, de Relatoria do Ministro Benjamin Zymler:
É desnecessária a instauração de contraditório antes da conversão de processo de fiscalização em tomada de contas especial.
Na mesma toada, como bem asseverado pela unidade instrutiva, segue a jurisprudência do Supremo Tribunal Federal (STF) , quando da apreciação dos MS 31.293/DF e 31.344/DF, cuja ementa deste último, pela pertinência, trago a seguir:
CONTRADITÓRIO - PRINCÍPIO CONSTITUCIONAL - ADEQUAÇÃO. A exigibilidade do contraditório pressupõe o envolvimento, no processo administrativo, de acusado ou de litígio. Descabe observá-lo em julgamento implementado pelo Tribunal de Contas da União ante auditoria realizada em órgão público.
Com relação à dificuldade de acesso a documentos por parte dos responsáveis, na medida em que eles estariam na posse exclusiva do Postalis, há que se registrar que toda documentação que serviu de amparo para as conclusões exaradas no âmbito da fiscalização e que culminou com a prolação do Acórdão 630/2017-TCU-Plenário encontra-se acostada à presente TCE e à disposição de todos os responsáveis. Ademais, eventual negativa de acesso a documentos por parte do Postalis deve ser contornada por intermédio da interposição do adequado remédio judicial.
Advogam os responsáveis que o gestor de determinada EFPC, a exemplo do Postalis, possui apenas obrigação de meio, sem se responsabilizar por resultado específico dado o risco envolvido no ato de investir. Esclarecem que o rendimento acumulado do fundo até o mês de novembro de 2012 foi de 14,23%, superior à meta atuarial de 11,20%, justificando a manutenção do investimento.
A defesa apresentada não merece acolhimento.
De fato, a atuação dos gestores responsáveis caracteriza-se por constituir obrigação de meio, conforme arguido. Esse tipo de obrigação, contudo, pressupõe estrita observância aos normativos que regem a execução das atividades e atribuições que lhes são confiadas. Nesse cenário, estavam os gestores obrigados a respeitar os normativos que disciplinavam a realização dos investimentos relacionados ao fundo Brasil Sovereign II FIDE, atuando de forma a garantir o seu cumprimento. 
Dentro dessas atribuições, competia aos Srs. Alexej Predtechensky e Adilson Florêncio da Costa a verificação prévia da existência de equilíbrio entre o risco e o retorno do investimento pretendido, plenamente identificável em qualquer análise mais acurada que se fizesse.
Com relação ao rendimento dos fundos, segundo se observa do relatório de auditoria (peça 4, p. 50) , que fundamentou a prolação do Acórdão 630/2017-TCU-Plenário, em momento algum, desde a constituição do fundo BNY FIC FIDE, sucedido pelo fundo Brasil Sovereign II FIDE, houve rendimento positivo de sua cota. Na verdade, ao final do ano de 2012, a cota já sofria uma desvalorização de mais de 20%, com queda abrupta de seu valor entre os anos de 2014 e 2015, época em que houve o reconhecimento de perdas decorrente da desvalorização dos dois Certificados de Depósito do UBS Warburg.
Na sequência, informam os responsáveis que auditoria realizada pela KPMG de 2005 a 2011 não apontou nenhuma irregularidade. Prosseguem argumentando que, após tomar conhecimento da existência de processo na CVM contra a gestora Atlântica, o Postalis, em reunião com o BNY Mellon e a referida gestora, definiu que as movimentações do fundo dependeriam de prévia aprovação do administrador e do Instituto de previdência, e que, mesmo diante dessa deliberação, a gestora Atlântica procedeu a troca de ativos sem a observância desse requisito. Alegam que iniciaram a contratação de escritório de advocacia para adoção de medidas judiciais para recuperar os prejuízos causados.
De se registrar que a não detecção de irregularidades pela auditoria externa, além de não vincular a atuação do TCU, antes de servir de chancela de regularidade de gestão, pode denotar que o trabalho de auditagem não se serviu de critérios adequados para avaliação do objeto auditado.
De igual modo, a medida adotada pelo Postalis, de exigir prévia aprovação às operações a serem realizadas, apesar de mitigar os riscos advindos da atuação da gestora Atlântica, não tinha o potencial de evitar uma ação fraudulenta mais efetiva como aquela que depois se observou. 
Nesse cenário, ao tomar conhecimento da existência de processo na CVM contra a mencionada gestora que cuidava de investimentos superiores a R$ 300 milhões, esperava-se, como bem assentou a unidade instrutiva, que os gestores do Postalis ao menos solicitassem uma cópia dos autos com vista a avaliar as razões da investigação para, ao cabo, terem condições de decidir acerca da manutenção do contrato com a gestora Atlântica.
Ademais, na gestão dos responsáveis, não foi contratado escritório de advocacia para buscar a reparação do prejuízo causado e, mesmo que efetivada tal medida, não teria o condão de afastar suas responsabilidades.
Esclarecem que à época não existia um modelo padrão para monitoramento de riscos, o que não impediu que o Postalis cumprisse o seu papel de elaborar e entregar a DNP (Divergência não Planejada) , representativa da diferença entre a rentabilidade verificada e a taxa mínima atuarial estipulada para o plano de benefícios, à Previc. 
Ainda com relação à gestão de risco, informam que foi contratada a empresa Risk Office, para monitorar o risco de mercado, que foi utilizada, a partir de 2013, a ferramenta ICTNet, para gerir riscos operacionais e controles internos, além da contratação das empresas BNY Mellon, em 2010, para administração fiduciária da carteira terceirizada do Postalis, e Drive Consultoria e Informática Ltda., em janeiro de 2012, para fornecimento de software para gerenciamento da carteira de investimentos.
Tais argumentos, mais uma vez, não procedem. A simples elaboração e entrega da DNP, sem a adoção de contramedidas necessárias para enfrentar os riscos ali apontados, não configura medida suficiente de gestão de riscos. De mais a mais, as outras iniciativas apontadas nesse sentido, apesar de buscarem introduzir o gerenciamento de risco na gestão do Postalis, não se prestavam, dadas as finalidades apontadas pela defesa, à avaliação e ao controle dos riscos dos fundos BNY FIC FIDE e Brasil Sovereign II FIDE especificamente.
Diga-se que o software para o gerenciamento da carteira de investimentos foi adotado apenas em janeiro de 2012, ou seja, em data posterior à operação irregular tratada nesta TCE, ocorrida em dezembro de 2011 - aquisição de dois Certificados de Depósito do UBS Warburg, em 23/12/2011 e 27/12/2011.
De todo exposto, verifica-se que os Srs. Alexej Predtechensky, na qualidade de presidente do Postalis, e Adilson Florêncio da Costa, na função de diretor financeiro, tiveram suas condutas incursas em grave omissão, seja por não exercer a atribuição de supervisionar e coordenar as atividades da diretoria de investimentos, no caso do então presidente, seja por não fiscalizar adequadamente o Contrato 560/0, firmado entre o Postalis e o BNY Mellon, no caso do diretor financeiro.
Assim agindo, ambos os responsáveis atuaram com culpa grave, nos termos do art. 28 da LINDB, com redação dada pela Lei 13.655/2018, razão pela qual suas alegações de defesa devem ser rejeitadas, devendo suas contas serem julgadas irregulares, com sua condenação solidária em débito e aplicação da multa prevista no art. 57 da Lei 8.443/1992. 
Adicionalmente, sem embargos de que medida de igual teor já foi adotada no âmbito do Acórdão 2883/2018-TCU-Plenário, em relação aos mesmos responsáveis, entendo que deve ser aplicada a penalidade de inabilitação para o exercício de cargo em comissão ou função de confiança na administração pública, em sintonia com o que restou decido nos Acórdão 348/2016-TCU-Plenário e 714/2016-TCU-Plenário, em que se admitiu nova aplicação dessa penalidade ao mesmo responsável e por atos distintos, com o cumprimento de forma sucessiva e limitado ao prazo máximo de oito anos fixado no art. 60 da Lei 8.443/1992.  
Quanto à responsabilização do Sr. Ricardo Oliveira Azevedo, diretor financeiro que sucedeu o Sr. Adilson Florêncio da Costa, por ter mantido o investimento realizado e assim deixar de adotar ações para mitigar os prejuízos dele advindos, há que se considerar que o fato que trouxe forte declínio dos valores das cotas do fundo Brasil Sovereign II FIDE ocorreu em dezembro de 2011, com a aquisição de dois certificados de depósito do UBS Warburg, ou seja, antes de sua gestão, iniciada em  fevereiro de 2012, apesar de o reconhecimento das perdas ter ocorrido apenas entre os anos de 2014 e 2015, época em que foi observada a maior desvalorização das cotas desse fundo.
Visto por tal ângulo, considerando um investimento de baixa liquidez e o sobrepreço na aquisição dos títulos, mesmo que o Sr. Ricardo Oliveira Azevedo intentasse se desfazer dessa carteira, seria pouco provável que ele obtivesse êxito. Ademais, há que se considerar que as medidas adotadas para melhorar a gestão de risco no Postalis, apesar de não interferirem diretamente no investimento sob análise, como já apontado neste voto, foram implementadas, em sua maioria, durante sua gestão, o que demonstra sua intenção de coibir a ocorrência de novas fraudes.
Por essas razões, suas alegações de defesa devem ser acolhidas e suas contas podem ser julgadas regulares.
IV
Com relação à responsabilização dos Srs. Antonio Carlos Conquista, André Luis Carvalho da Motta e Silva, Paulo Eduardo Cabral Furtado e Humberto José Teófilo Magalhães, cujas defesas foram apresentadas, respectivamente, às peças 120-146, 119, 101-103 e 105, adoto na íntegra a análise realizada pela SecexFinanças, para concluir por seu acolhimento e propor o julgamento de suas contas pela regularidade.
Das defesas apresentadas e que ensejaram o afastamento de sua responsabilização, observo que não restou configurada sua culpabilidade na consecução dos prejuízos apurados, na medida em que, dada a baixa liquidez e o sobrepreço do investimento questionado, conseguiram demonstrar a inviabilidade de se proceder ao seu desfazimento. 
Com essas considerações, VOTO para que o Tribunal aprove a minuta de acórdão que ora submeto à consideração deste Colegiado. 
TCU, Sala das Sessões Ministro Luciano Brandão Alves de Souza, em 9 de setembro de 2020.
Ministro VITAL DO RÊGO 
Relator